ACORDAO-COMPLETO-2334285

ACÓRDÃO 3327/2019 ATA 12/2019 - PRIMEIRA CÂMARA

VISTOS, relatados e discutidos estes autos que, nesta fase, tratam de recurso de reconsideração interposto por Paulo de Tarso de Moraes Souza, ex-secretário de Fazenda do Estado do Piauí, contra o Acórdão 10519/2017-TCU-Primeira Câmara, por meio do qual o Tribunal julgou irregulares suas contas especiais e condenou-o em débito, em face da impugnação total das despesas relativas ao Convênio 34/1997-DPE/INF;
ACORDAM os Ministros do Tribunal de Contas da União, reunidos em sessão de Primeira Câmara, ante as razões expostas pelo Relator, em:
9.1. conhecer do recurso de reconsideração, por atender aos requisitos de admissão dispostos nos arts. 32, inciso I, e 33 da Lei 8.443/1992, para, no mérito, dar-lhe provimento;
9.2. tornar insubsistentes os subitens 9.1, 9.2 e 9.3 do Acórdão 10519/2017-TCU-Primeira Câmara;
9.3. julgar regulares com ressalva as contas do Sr. Paulo de Tarso de Moraes Souza (XXX.564.254-XX) , nos termos do art. 18 da Lei 8.443/1992, dando-lhe quitação;
9.4. encaminhar cópia desta deliberação ao Procurador-Chefe da Procuradoria do República no Estado do Piauí;
9.5. notificar o recorrente da presente decisão.

Recurso de reconsideração interposto contra decisão que julgou irregulares as contas do recorrente e condenou-o ao pagamento de débito em razão da impugnação total das despesas de convênio com o objetivo de implementar infraestrutura de terminal turístico na praia de Atalaia, em Luís Correia/PI.

Primeira Câmara

Trata-se de recurso de reconsideração interposto por Paulo de Tarso de Moraes Souza, ex-secretário de Fazenda do Estado do Piauí, contra o Acórdão 10.519/2017-1ª Câmara, que julgou irregulares suas contas especiais e o condenou em débito, no valor total dos recursos federais transferidos por meio do Convênio 34/1997-DPE/INF, em razão de o responsável ter promovido a transferência dos recursos da conta específica da avença para a conta única do Estado do Piauí, descumprindo os arts. 7º, inciso XIX, e 20 da IN STN 01/1997.
O E. Relator, acolhendo parecer do MP/TCU, propõe dar provimento ao recurso, para afastar o débito do responsável e julgar suas contas regulares com ressalvas, dando-lhe quitação.
Fundamenta a proposta no entendimento de que que "a não utilização da conta específica do convênio não constitui, por si só, fator impeditivo para que seja reconhecido o nexo de causalidade, desde que o conjunto probatório prospere a favor de tal demonstração". 
Alinho-me à proposta de mérito formulada pelo E. Relator, porém, discordo do fundamento proposto.
Como já defendi em diversas oportunidades, a transferência de recursos de convênio de conta específica para outra conta do ente federativo impede a perfeita aferição do nexo de causalidade entre as despesas declaradas e os recursos federais voluntariamente transferidos ao ente.
Neste caso concreto, porém, o responsável promoveu a transferência dos recursos da conta específica do convênio para a conta única do Estado do Piauí em cumprimento ao Decreto Estadual 9.631/1996, acreditando ser válido e aplicável o normativo, que estava em consonância com o art. 14, inciso II, alínea "c", da IN STN 2/1993, posteriormente revogada pela IN STN 1/1997.
O MPTCU, em parecer à peça 135, avaliando as despesas realizadas no âmbito do Convênio 34/1997-DPE/INF e os respectivos documentos comprobatórios, concluiu pelo nexo de causalidade entre os recursos federais e o que foi executado, apesar de o pagamento das despesas não ter ocorrido por meio da conta específica do ajuste.
Milita, ainda, em favor do responsável o fato de que a IN STN 1/1997 entrou em vigência em 15/1/1997, e o Convênio 34/1997-DPE/INF foi assinado em 31/12/1997 (peça 8, p. 209 a 221) , data relativamente próxima à da mudança de entendimento promovida pelo referido normativo. 
Além disso, o então Governador do Estado do Piauí, Francisco de Assis Moraes Sousa foi o signatário do convênio, não sendo exigível de Paulo de Tarso o conhecimento da cláusula da avença que fazia menção à IN STN 1/1997.
Por fim, a boa-fé de Paulo de Tarso já foi reconhecida por meio do Acórdão 1.766/2017- 1ª Câmara, tendo em vista que ele atuou influenciado pela falsa ideia de que o decreto estadual se aplicava àquele caso específico.
Pelo exposto, ante o cenário delineado, é possível que o gestor estadual não tivesse pleno conhecimento da norma federal com disposição antagônica à da norma estadual de utilização sedimentada, cuja vigência ocorreu alguns meses antes da assinatura do convênio avaliado.
Assim, ante as peculiaridades deste caso e a elisão do débito, anuo à proposta do E. Relator, no sentido de julgar as contas do responsável regulares com ressalvas, dando-lhe quitação.
TCU, Sala das Sessões Ministro Luciano Brandão Alves de Souza, em 23 de abril de 2019.
Walton Alencar Rodrigues
Ministro

Superintendência de Desenvolvimento do Nordeste.

3. Recorrente: Paulo de Tarso de Moraes Souza (XXX.564.254-XX).

13.1. Ministros presentes: Walton Alencar Rodrigues (Presidente), Benjamin Zymler e Vital do Rêgo (Relator).
13.2. Ministro-Substituto convocado: Augusto Sherman Cavalcanti.
13.3. Ministro-Substituto presente: Weder de Oliveira.

VITAL DO RÊGO

Ministro Benjamin Zymler.

Adoto como parte integrante deste relatório a instrução de mérito elaborada no âmbito da Secretaria de Recursos (Serur) , peça 132, que contou com a anuência do corpo gerencial daquela unidade técnica (peças 133 e 134) , a seguir transcrita, com os ajustes de forma pertinentes:
INTRODUÇÃO
1.1.	Cuida-se de recurso de reconsideração (peça 111) interposto por Paulo de Tarso de Moraes Souza, ex-secretário de Fazenda do Estado do Piauí, contra o Acórdão 10519/2017-TCU-Primeira Câmara (peça 107) , relator Min. Benjamin Zymler, por meio do qual o Tribunal julgou tomada de contas especial instaurada em face da impugnação total das despesas relativas ao Convênio 34/1997-DPE/INF (Siafi 338784) celebrado com a Sudene. 
1.2.	Após o desenvolvimento do processo, a 1ª Câmara prolatou a seguinte deliberação:   
Vistos, relatados e discutidos estes autos de tomada de contas especial instaurada pela Superintendência do Desenvolvimento do Nordeste (Sudene) , em razão da impugnação total das despesas relativas ao Convênio 34/1997-DPE/INF (Siafi 338784) , firmado com o estado do Piauí, 
ACORDAM os Ministros do Tribunal de Contas da União, reunidos em sessão da 1ª Câmara, ante as razões expostas pelo Relator, em: 
9.1. com fundamento nos arts. 1º, 16, inciso III, alíneas "b" e "c", da Lei 8.443/1992, c/c os  arts. 19, caput, e 23, inciso III, da mesma Lei, julgar irregulares as contas do Sr. Paulo de Tarso de Moraes Souza, condenando-o ao pagamento da quantia abaixo relacionada, com a incidência dos devidos encargos legais, calculados a partir da data correspondente até o efetivo recolhimento, na forma da legislação em vigor: 
	DÉBITO (R$) 
	DATA

	615.000,00
	27/3/1998

9.2. fixar o prazo de 15 (quinze) dias, a contar da data da notificação, para que a pessoa  designada no subitem anterior comprove, perante o Tribunal, o recolhimento da referida quantia aos cofres da Superintendência de Desenvolvimento do Nordeste (Sudene) , nos termos do art. 23, inciso III, alínea "a", da Lei 8.443/1992 c/c o art. 214, inciso III, alínea "a", do Regimento Interno do TCU (RI/TCU) ; 
9.3. autorizar a cobrança judicial da dívida, caso não atendida a notificação, nos termos do art. 28, inciso II, da Lei 8.443/1992; 
9.4. encaminhar cópia do acórdão ao Procurador-Chefe da Procuradoria da República no Estado do Piauí.
HISTÓRICO
1.3.	 O Convênio 34/1997-DPE/INF (Siafi 338784) (peça 8, p. 209-221) foi celebrado entre o Estado do Piauí e a Sudene/PI, com o objetivo de implementar infraestrutura de terminal turístico na praia de Atalaia, em Luís Correia/PI, com o valor previsto de R$ 615.000,00, transferidos pela União, além de R$ 61.500,00 de contrapartida do Estado convenente. 
1.4.	A tomada de contas especial foi instaurada em razão da quebra do nexo causal entre os recursos transferidos e as despesas, mediante a transferência dos recursos da conta específica do convênio para a conta única do Estado, o não-aporte da contrapartida, além da ausência de funcionalidade do empreendimento financiado. 
1.5.	No âmbito do TCU, por meio o Acórdão 1766/2017-TCU-Primeira Câmara (peça 81) , foram acolhidas as alegações de defesa do Sr. Francisco de Assis de Moraes Souza, ex-governador do Piauí, consoante voto do Ministro Relator Benjamin Zymler, lastreado em jurisprudência desta Corte, de que "não seria razoável responsabilizar os agentes políticos por irregularidades de natureza meramente operacional", e que tal responsabilidade deveria ser imputada na hipótese de "irregularidades grosseiras, avaliadas sob enfoque amplo, ocorridas na condução de assuntos de sua competência" (peça 82, p. 4) .
1.6.	Já quanto ao ex-secretário de fazenda estadual, Sr. Paulo de Tarso de Moraes Souza, o Tribunal considerou que a existência de decreto estadual que impunha a transferência de valores para a conta única do Estado minimizou mas não afastou a responsabilidade do agente político, vez que o Estado do Piauí, ao assinar o convênio, comprometeu-se com o conjunto de regras atinentes aos convênios firmados com a União, que exigiam a movimentação dos recursos na contas específica do convênio. Por esse motivo, o Tribunal julgou apropriado reconhecer a boa-fé do agente, rejeitar suas alegações de defesa, e dar ciência ao responsável para que, em novo e improrrogável prazo de quinze dias, recolhesse a importância devida, prolatando para isso o Acórdão 1766/2017-TCU-Primeira Câmara (peça 81) , rel. Min. Benjamin Zymler.
1.7.	Transcorrido o prazo sem que o responsável recolhesse o valor devido, o Tribunal reiterou a culpabilidade e a participação do responsável na cadeia causal do dano, julgando irregulares as contas do Sr. Paulo de Tarso de Moraes Souza, condenando-o somente em débito, visto que houve a prescrição da pretensão punitiva do TCU no caso em apreço. 
1.8.	Prolatado o Acórdão 10519/2017-TCU-Primeira Câmara (peça 107) , insurge-se o Sr. Paulo de Tarso de Moraes Souza, interpondo recurso de reconsideração (peça 111) .
EXAME DE ADMISSIBILIDADE	
1.9.	Reitera-se o exame preliminar de admissibilidade (peça 116) , ratificado pelo Exmo. Ministro Vital do Rêgo (peça 120) , que conheceu do recurso interposto, suspendendo-se os efeitos dos subitens 9.1 e 9.3 do acórdão recorrido. 
1.10.	O Exmo. Ministro Relator do recurso determinou ainda a notificação dos órgãos/entidades cientificados do acórdão recorrido acerca do efeito suspensivo, providências essas cumpridas conforme peças 121-131.
EXAME DE MÉRITO
2.	Delimitação
2.1.	Constitui objeto do presente recurso definir se:
	a) ocorreu a prescrição da presente tomada de contas especial, e se deve a mesma ser arquivada em face do prejuízo à ampla defesa e do princípio da razoabilidade;
	b) a responsabilidade do recorrente deve ser afastada, visto não ter ele celebrado a avença ou participado de sua execução, não tendo igualmente ingerência na não aplicação da contrapartida.
	c) houve a efetiva aplicação dos recursos e a execução das obras.
2.2	Desde já, esclarece-se que restou incontroverso a ausência de participação do ex-secretário de fazenda na efetiva gestão do convênio. Assim, não se poderia lhe imputar responsabilidade em relação à ausência de funcionalidade e à falta de benefício social do empreendimento, tendo em vista que não se poderia exigir do responsável a manifestação sobre esses elementos que, aliás, tiveram o exame de materialidade afastado pelo voto condutor do Acórdão 1766/2017-TCU-Primeira Câmara (peça 82, p. 7) , deliberando por arquivar os capítulos relativos a esses indícios.
2.3.	Assim, o ex-secretário respondeu pelo débito em face da irregularidade concernente à falta de evidenciação do nexo financeiro (em decorrência da transferência de recursos da conta específica do ajuste para a conta única do Estado) e da não integralização da contrapartida do convênio. 
3.	Da prescrição da TCE, do reduzido valor do débito e do prejuízo à ampla defesa (peça 111, p. 4-6; 14-18 e 19-26) 
3.1.	O defendente reitera a alegação de prescrição para instauração da tomada de contas especial, vez que realizada mais de 9 anos após a ocorrência dos fatos (p. 4-6) .
3.2.	Tece considerações acerca das competências materiais desta Corte de Contas, para asseverar que, se por um lado não pode o Poder Judiciário interferir ou alterar as decisões de mérito do TCU, pode declarar a nulidade de suas decisões em questões de ordem pública, como a prescrição.
3.3.	Afirma não existir qualquer lei específica que determina o prazo prescricional para instauração da TCE, e defende a aplicação do prazo geral da prescrição administrativa, de cinco anos.
3.4.	Assere que não seria possível ao responsável, depois de largo espaço de tempo, trazer aos autos elementos de prova e verdadeiramente desincumbir-se do ônus da boa e regular gestão dos recursos, vez que, passados 11 anos, danos causados pela ação do tempo e de vândalos, alheios à ingerência do responsável, modificaram irremediavelmente as estruturas da obra (p. 14-15) .
3.5.	Menciona jurisprudência do TCU no sentido da desconstituição do débito quando o largo lapso temporal impede o exercício da ampla defesa (Acórdão 1959/2014-TCU-Primeira Câmara, e 2.032-TCU-1ª Câmara) (p. 15-17) .
3.6.	Assevera que deixou de exercer o cargo de Secretário Estadual de Fazenda no ano de 2001, não possuindo responsabilidade pelo abandono da obra pelos sucessivos governos (p. 18) . 
3.7.	Defende o arquivamento da TCE também em função do art. 7º da IN TCU 71/2012, visto que, considerando o valor de todas as etapas tidas como concluídas nos sucessivos relatórios de vistoria da Sudene, o valor da tomada de contas especial estaria inferior ao limite definido no art. 7º, III, da referida Instrução Normativa, o que imporia o arquivamento do feito (p. 19-21) .
3.8.	Acrescenta ainda o prejuízo ao contraditório e à ampla defesa decorrente do lapso temporal entre os fatos e a última vistoria técnica, o que teria tornado impossível/dificultosa a capacidade do recorrente de contraditar as imputações a ele dirigidas, impondo-se, na espécie, o trancamento das contas. Cita julgados do TCU (Acórdãos 1.281/2015-TCU-2ª Câmara,  1.560/2014-TCU-2ª Câmara e 921/2009-TCU-Plenário) (p. 21-24) .
3.9.	Afirma, por fim, que o julgamento contraria o princípio da razoabilidade, devido à desproporção entre os meios utilizados pela Administração para reaver seus valores e os fins perquiridos, dada a dimensão da sanção imposta ao recorrente com a glosa integral do convênio, desconsiderando os relatórios de vistoria técnica feitos pela própria Sudene, e promovendo o enriquecimento sem causa da União (p. 24-26) .
Análise
3.10.	Primeiramente, quanto à prescrição para instauração da presente tomada de contas especial, cumpre esclarecer que, em princípio, a presente TCE foi instaurada em 18/2/2008, conforme termo constante da peça 2, p. 44, dos autos. Verifica-se, assim, que a instauração da TCE pelo FNS se deu dentro do prazo de dez anos previsto no at. 5º, § 4º, da IN TCU 56/2007, contados da data da ocorrência dos fatos geradores, cujos pagamentos findaram em 30/9/1998 (peça 22, p. 15) .
3.11.	O parágrafo quinto do art. 5º da referida Instrução Normativa estabelecia ainda que a notificação dos responsáveis pela autoridade administrativa interrompe a contagem do prazo decenal, sendo que em relação ao ora recorrente, Sr. Paulo de Tarso de Moraes Souza, a primeira notificação se deu em 5/9/2008, após a instauração da TCE (peça 2, p. 387; 411-412 e 511) , mas dentro do prazo de dez anos decorridos das irregularidades, com nova notificação em 18/12/2008 (peça 2, p. 583-587 e 589-591) .  
3.12.	Mesmo que se considerasse decorrido o prazo de dez anos entre as datas de ocorrência dos fatos tidos como irregulares e de instauração da TCE em relação ao recorrente, cabe ressaltar que essa possibilidade de dispensa constituía mera faculdade do Tribunal, podendo o TCU deliberar de forma contrária, conforme o próprio § 4º do supramencionado normativo já previa:
Art. 5º (omissis) 
§ 4° Salvo determinação em contrário do Tribunal, fica dispensada a instauração de tomada de contas especial após transcorridos dez anos desde o fato gerador, sem prejuízo de apuração da responsabilidade daqueles que tiverem dado causa ao atraso, nos termos do art. 1º, § 1º. (grifos acrescidos) . 
3.13.  	Com relação à alegação de que o valor a ser considerado como débito seria inferior ao mínimo fixado pela IN TCU 71/2012, em seu art. 7º, III, cumpre salientar que o Tribunal não acatou a tese da unidade técnica, a qual considerou tão somente como valor a ser ressarcido ao erário os montantes relativos aos serviços inconclusos de concreto para arquibancada (R$ 16.563,17) e material para ginástica (R$ 3.200,00) , cujo valor atualizado restaria inferior ao limite mínimo de R$ 100.000,00 a viabilizar o prosseguimento da TCE. Tendo o TCU imputado débito pelo montante integral repassado à empresa pública estadual, de R$ 615.000,00, não há que se falar em arquivamento da tomada de contas especial. 
3.14.	Entretanto, voltar-se-á mais adiante a este ponto, quando da análise de mérito propriamente dita do recurso. 
3.15.	Impõe-se neste momento analisar a alegação de cerceamento à ampla defesa, oriundo do lapso temporal decorrido dos fatos inquinados como irregulares e o chamamento aos autos do recorrente.
3.16.	Devem ser considerados três aspectos primordiais neste primeiro argumento recursal, no que concerne ao direito à ampla defesa: o primeiro deles, diz respeito ao tempo decorrido entre os fatos apurados e a notificação do responsável; o segundo, refere-se ao nível de participação do gestor tanto nos atos preparatórios, de celebração e de execução da avença; o terceiro fator diz respeito à eventual exigência de esclarecimentos novos, não contidos nas notificações originais da Sudene. 
3.17.	No que se refere ao primeiro aspecto, relativo ao tempo decorrido entre os fatos investigados e o chamamento do recorrente aos autos, há que se considerar que a primeira notificação do Sr. Paulo de Tarso de Moraes Souza se deu em 5/9/2008 e a segunda em 29/12/2008 (peça 2, p. 583-589) , em torno de dez anos após os últimos pagamentos relativos ao Convênio, findos em 30/9/1998. 
3.18.	Conforme pontuado pelo Ministro Relator do Acórdão 1766/2017-TCU-Primeira Câmara, Benjamin Zymler (peça 82, p. 5-6) , que rejeitou as alegações de defesa do recorrente e abriu novo e improrrogável prazo para recolhimento do débito, o responsável não suscitou óbice ao exercício do contraditório. O Ministro relator menciona ainda jurisprudência desta Corte segundo a qual somente o longo decurso de tempo entre a transferência de recursos e a instauração da tomada de contas especial não se mostra suficiente ao trancamento das contas, sendo que eventual prejuízo à ampla defesa deverá ser provado no caso concreto. 
3.19.	Com efeito, é essa a orientação traçada em julgados do TCU, conforme ementas retiradas da jurisprudência selecionada, o que afasta a pertinência do primeiro aspecto do argumento deduzido pelo recorrente, relativo ao longo lapso temporal:
O mero decurso de tempo não é, por si só, suficiente para caracterizar prejuízo ao contraditório e à ampla defesa. Somente a análise do caso concreto é capaz de revelar ocorrência de prejuízo à defesa (Acórdão 1509/2015-TCU-Primeira Câmara, rel. min. Walton Alencar Rodrigues) 
O mero decurso de tempo não é razão suficiente para trancamento das contas, sendo necessário ainda que haja fundadas razões para supor que o direito à defesa tenha ficado prejudicado. A culpa dos gestores por atos irregulares que causem prejuízo ao erário é legalmente presumida, ainda que não se configure ação ou omissão dolosa, admitida prova em contrário, a cargo do gestor (Acórdão 2990/2012-TCU-Primeira Câmara) .
O longo transcurso de tempo entre a ocorrência da irregularidade e a instauração da tomada de contas especial não implica, automaticamente, sua nulidade. Uma vez instaurada, o largo interregno temporal apenas enseja o julgamento pela iliquidez das contas caso reste comprovado que, por este motivo, tenham sido prejudicados o contraditório e a ampla defesa do responsável (Acórdão 139-TCU-Plenário, rel. min. Bruno Dantas) .
3.20.	Em realidade, o responsável afirmara em seu arrazoado (peça 2, p. 517-519) que não praticou atos de gestão no âmbito do convênio e as imputações que lhe estavam sendo feitas eram genéricas e não especificavam os atos irregulares porventura cometidos, o que motivou nova notificação feita pela Sudene (peça 2, p. 583-587) .
3.21.	Esse fato nos leva à análise do segundo aspecto, relativo ao nível de participação do recorrente nos atos de gestão do convênio. Tem-se como incontestável o ato de transferência de valores da conta de convênio para a conta única do Estado, em atenção a Decreto Estadual 9631, de 30/12/1996, que impunha a transferência dos valores para a conta única do Estado, o que motivou o próprio tribunal a reconhecer a boa-fé do responsável e abrir novo e improrrogável prazo para recolhimento do débito. Conforme consignado no voto condutor do Acórdão 1766/2017-TCU-Primeira Câmara, proferido pelo Exmo. Ministro Benjamin Zymler, a responsabilidade do ex-secretário pela indevida transferência dos recursos para a conta única do Estado não poderia ser afastada (peça 82, p. 6-7) , em face das seguintes razões de fato e de direito:
14. A obrigação de manter os recursos do convênio em conta bancária específica está prevista nos arts. 7º, XIX e 20 da Instrução Normativa-STN 1, de 15 de janeiro de 1997 e constou expressamente do instrumento da avença (cláusula quarta, parágrafo único) . Nesse cenário, a existência de decreto estadual prevendo a movimentação de todos os recursos do Estado do Piauí na conta única do estado não tem o condão de afastar a norma federal relativa às transferências voluntárias e à própria disciplina do negócio jurídico, que foi celebrado livremente pelos entes e, assim, vinculam os seus partícipes. 
 (...) 
17. Sobre a irregularidade em si, repito as considerações trazidas no item 14 supra, no sentido de que a norma estadual, de caráter geral, não se sobrepõe à disciplina da Instrução Normativa-STN 1, de 15 de janeiro de 1997 e do próprio termo do convênio, que forma o regime jurídico especial ao qual estava regida a aplicação dos valores federais em comento. No caso, o Estado do Piauí aderiu espontaneamente a esse conjunto de regras, ao celebrar a avença. Dessa forma, cabia ao Secretário da Fazenda, ao movimentar os recursos da conta específica do convênio, atentar para a sua disciplina jurídica, de modo que ao não fazê-lo, agiu de forma culposa, sendo adequada a sua responsabilização. 
18. A despeito do erro grosseiro no cumprimento de suas atribuições, compreendo ser possível extrair boa-fé na conduta do responsável, que se baseou em norma estadual vigente, sob a falsa ideia de que era aplicável ao caso. Com isso, julgo escorreito, com fulcro no art. 202, § 3º, do Regimento Interno, rejeitar as alegações de defesa do Sr. Paulo de Tarso de Moraes Souza e dar ciência ao responsável para que, em novo e improrrogável prazo de quinze dias, recolha a importância indicada no subitem 36.2 do despacho que autorizou a sua citação. (Grifos acrescidos) 
3.22.	Fora de dúvida que, ainda que o agente tenha autorizado a transferência financeira em obediência ao Decreto Estadual 9.631, de 30/12/1996, houve a prática de ato contrário aos normativos que regem os convênios firmados com a União, editados no mesmo ano em que celebrado o convênio, especialmente a IN nº 1, de 15/1/1997. Entretanto, não nos parece, com todas as vênias, que tal ato tenha configurado erro grosseiro por parte do então Secretário, à vista do que preconiza a legislação e a própria jurisprudência desta Corte de Contas.
3.23.	Traz-se à colação o art. 28 da Lei de Introdução às Normas do Direito Brasileiro, incluído pela Lei 13.655/2018, e que equipara o erro grosseiro ao ato ilícito praticado com dolo:
Art. 28. O agente público responderá pessoalmente por suas decisões ou opiniões técnicas em caso de dolo ou erro grosseiro. 
3.24.	Por se tratar de conceito jurídico indeterminado, o erro grosseiro compreende "uma zona de certeza positiva, dentro da qual ninguém duvida do cabimento da aplicação da expressão que o designa e uma zona de certeza negativa em que seria certo que por ela não estaria abrigada" (BANDEIRA DE MELLO, Celso Antônio, Discricionariedade e controle jurisdicional, 11ª ed. São Paulo: Malheiros, 2012, p. 29) .
3.25.	Em artigo publicado no site Jota nominado "O Erro Grosseiro e a Abrangência do art. 28 da LINDB) , os auditores desta Corte de Contas Alcir Moreno da Cruz e Mauro Borges, defendem que o referido artigo da Lei de Introdução equiparou, para fins de exercício da pretensão punitiva estatal em face do gestor, o grau de exigência de culpabilidade requerida para o parecerista jurídico, assentado no MS 24.631/STF, de relatoria do Ministro Joaquim Barbosa:
Conforme já defendíamos em artigo anterior, advogamos que o erro grosseiro consiste basicamente na inobservância dos mais singelos deveres objetivos de cuidado, em modalidades graves de imperícia, de imprudência e de negligência, averiguadas obviamente no caso concreto. Nesse sentido, oportuno trazer a lição do mestre Pontes de Miranda a respeito do conceito:
"Refere-se a esta modalidade de culpa como "a culpa crassa, magna, nímia, como se dizia, que tanto pode haver no ato positivo como no negativo, é a culpa ressaltante, a culpa que denuncia descaso, temeridade, falta de cuidados indispensáveis. Quem devia conhecer o alcance do seu ato positivo ou negativo incorre em culpa grave".
Como se verifica, o erro grosseiro está intrinsecamente ligado a um agir com desleixo, incúria, desmazelo, desprezo à coisa pública. Um exemplo permitirá aclarar o conceito: suponha que o gestor, no encerramento do exercício financeiro, receba descentralizações vultosas para aquisição de gêneros alimentícios. A fim de não "perder" tais recursos orçamentários, realiza aquisições bem acima da sua capacidade de estoque, resultando na deterioração de itens perecíveis, em razão da perda de validade. Nessa hipótese restaria caracterizado o erro grosseiro (disponível em https://www.jota.info/opiniao-e-analise/artigos/o-erro-grosseiro-e-a-abrangencia-do-art-28-na-lindb-10052018, acesso em 15/8/2018) .
3.26.	Por seu turno, a jurisprudência deste TCU tem considerado que o erro grosseiro deriva de conduta culposa do responsável que foge ao referencial do "administrador médio", utilizado pelo Tribunal para avaliar a razoabilidade (conceito ao qual iremos retornar no último item desta análise) dos atos submetidos à sua apreciação, conforme se depreende das ementas transcritas a seguir, retiradas da jurisprudência selecionada do TCU:
A conduta culposa do responsável que foge ao referencial do "administrador médio" utilizado pelo TCU para avaliar a razoabilidade dos atos submetidos a sua apreciação caracteriza o "erro grosseiro" a que alude o art. 28 do Decreto-lei 4.657/1942 (Lei de Introdução às Normas do Direito Brasileiro) , incluído pela Lei 13.655/2018 (Acórdão 1628/2018-TCU-Plenário, rel. Min. Benjamin Zymler) 
A ausência do critério de aceitabilidade dos preços unitários no edital de licitação para a contratação de obra, em complemento ao critério de aceitabilidade do preço global, configura erro grosseiro que atrai a responsabilidade do parecerista jurídico a quem coube o exame da minuta do edital, que deveria saber, como esperado do parecerista médio, quando os dispositivos editalícios estão aderentes aos normativos legais e à jurisprudência sedimentada que regem a matéria submetida a seu parecer (Acórdão 1695/2018-TCU-Plenário, rel. Min. Vital do Rêgo)  (grifos acrescidos) 
O parecerista jurídico pode ser responsabilizado solidariamente com o gestor por irregularidades ou prejuízos ao erário, nos casos de erro grosseiro ou atuação culposa, quando seu parecer for obrigatório - caso em que há expressa exigência legal - ou mesmo opinativo (Acórdão 4984/2018-TCU-Primeira Câmara, rel. Min. Vital do Rêgo) 
3.27.	Por seu turno, o então Secretário de Fazenda sequer foi signatário do convênio em apreço, não se podendo inferir que tenha agido com dolo ou erro grosseiro, vez que o decreto estadual, ainda que não se sobreponha a norma federal, não pode ser considerado "ato manifestamente ilegal". Sob esse jaez, a responsabilidade última caberia ao governador, que editou o decreto sem prever salvaguardas, mas que já foi afastado do rol de responsáveis.  
3.28.	Por fim, vale consignar que o responsável teve sua boa-fé reconhecida pelo Tribunal (peça 82, p. 7, item 18) , restando contraditório assinalar que tenha agido com "erro grosseiro".
3.29.	Nesse passo, cumpre relembrar que o próprio convênio foi subscrito pelo Governador do Estado do Piauí e pelo Superintendente da Sudene em Exercício (peça 8, p. 221) . O contrato com a empresa vencedora da licitação, Construtora Sazão Ltda. e seus aditivos, foi firmado pela Empresa Pública Piemtur - Empresa de Turismo do Piauí (peça 12, p. 155-159 e 161-163) .  Esses pontos serão levados em consideração na análise do segundo argumento do recorrente neste recurso de reconsideração (responsabilidade pela execução do convênio e da não aplicação da contrapartida) .
3.30.	Restaram como irregularidades imputáveis ao recorrente, dessa forma, as indicadas nos itens "a" e "c", bem como a não integralização da contrapartida do convênio citada no item "b", do Ofício de citação do TCU ao Sr. Paulo de Tarso (peça 39) , recebido pelo responsável em 5/1/2016, aproximadamente 18 anos após os fatos apurados:
a) não comprovação da execução do objeto do convênio com os recursos federais transferidos pela Sudene, tendo em vista a falta de nexo causal entre tais valores e a obra executada, por conta da movimentação dos recursos em conta bancária que não a específica, ferindo os arts. 7º, XIX, c/c 20, da Instrução Normativa-STN 1, de 15 de janeiro de 1997;
b) ausência de funcionalidade e falta de benefício social do empreendimento, que não foi usufruído pela população-alvo da avença, fatos que foram causados, em parte, pela não conclusão das obras que, por sua vez, decorreu em parte da não integralização da contrapartida do convênio, em arrepio à cláusula terceira do convênio e ao art. 7°, inciso II, da Instrução Normativa-STN 1, de 15 de janeiro de 1997, e 
c) não comprovação da aplicação financeira dos recursos transferidos por meio do Convênio 34/1997- DPE/INF (Siafi 338784) , em afronta ao art. 20, §1º, da IN/STN 01/97, e à cláusula sexta da avença. 	
3.31.	Nesse passo, já nos permitimos analisar o terceiro ponto da questão relativa ao prejuízo da defesa, relativo a eventual exigência de esclarecimentos novos, não contidos nas notificações originais da Sudene. Não é o caso de se considerar questão nova, visto que os elementos acima descritos já haviam sido incluídos nas notificações originais da Sudene (peça 2, p. 559-561) .
3.32.	Afasta-se, portanto, a priori, a alegação de prejuízo à ampla defesa do recorrente, não obstante, o longo lapso temporal e a ausência de atos de gestão no presente convênio do então Secretário de Fazenda devam ser sopesados em conjunto com a análise dos demais argumentos a seguir averiguados.
4.	Da correta aplicação dos recursos e execução das obras (peça 111, p. 10-14) 
4.1.	O ex-secretário afirma que os recursos foram liberados para a Empresa de Turismo do Piauí, denominada Piemtur, responsável pela execução do convênio, após designação formal do Governador do Estado (p. 10-11) .
4.2.	Aduz que os recursos oriundos do convênio foram utilizados nas ações previstas no plano de trabalho, sendo que a Piemtur teria adotado todas as providências necessárias, o que teria sido atestado pelos técnicos da Sudene, em relatório de vistoria datado de 8/9/1998 (peça 8, p. 279-281) , restando alguns complementos nas obras. Nesse sentido, reproduz trecho de relatório do Engenheiro da Sudene, em que atesta que o empreendimento estava em fase final de execução (p. 11-13) :
"Estivemos na cidade de Luís Corrêa, inspecionando as obras do convênio em tela de acordo com o plano de trabalho apresentado. Constatamos que as mesmas estão em fase final de execução, com as seguintes etapas concluídas:
1. Elaboração de projeto técnico; (ver foto 01) 
2) Recuperação do estacionamento com pedras poliédricas; (ver foto 02) 
3) Pavimentação das pistas laterais com calçamento em pedras poliédricas; (ver foto 03) ;
4) pavimentação dos passeios em Pedras de Castel; (ver foto 04 e 05) 
5) Foram plantados, segundo o Engenheiro responsável pela obra, Francisco Gomes da Silva, 1.200 coqueiros, dos quais a maioria não resistiu, no momento está havendo o replantio de cerca de 100 mudas; (ver foto 06) 
6) Área de evento.
"Estão em fase de conclusão as seguintes etapas:
1. A iluminação encontra-se com o serviço de posteamento concluído; (ver foto 07) . Segundo o engenheiro responsável, a CEPISA iniciará o serviço de fiação e colocação de luminárias nesta terça-feira (dia 08) .
2. Os dois primeiros banheiros estão sendo construídos; (ver foto 08) ;
3) os cinco quiosques estão em safe final de recuperação; (ver foto 09 e10) ".
4.3.	Menciona ainda outro relatório de supervisão técnica, de 27/1/1999 (peça 8, p. 309-311) , emitido pelo Engenheiro Norberto Scopel, registrando a conclusão de uma série de etapas da obra, que teriam alcançado 90% dos serviços previstos (p. 13) .
4.4.	Afirma que com relação às árvores, teriam sido plantadas 1.100 mudas, que não sobreviveram devido às condições ambientais do local (vento e ambiente salobre) , o que teria sido atestado pela vistoria da Sudene, motivo pelo qual defende que tal etapa deve ser considerada executada (p. 13) .
4.5.	Assevera que os sucessivos relatórios de supervisão, datados de 14/07/1998, 08/09/1998, 27/01/1999 e 18/08/1999, confluem no sentido de execução das obras, com poucos itens restantes. Acrescenta que novo relatório da Sudene, datado de 15/5/2009, quase onze anos após o término da vigência do ajuste, teria atestado a conclusão da arquibancada de alvenaria (p. 14) .
Análise
4.6.	Preliminarmente, importa considerar, que o recorrente não foi instado a devolver os recursos da avença em função da inexecução do objeto em si, mas: (i) da indevida transferência dos recursos da conta de convênio para a conta única estadual, impedindo o nexo de causalidade financeiro, (ii) o não aporte de contrapartida pelo Estado, já que a irregularidade relativa à ausência de funcionalidade das obras teve seu capítulo arquivado pelo E. Min. Relator do Acórdão 1766/2017-TCU-Primeira Câmara (peça 82, p. 7) , o que resultou ainda no afastamento da responsabilidade do então Presidente da Piemtur, Jorge Manuel Machado Faísca.
4.7.	Cumpre salientar que o parecer do Ministério Público junto ao TCU que divergiu em duas oportunidades do encaminhamento proposto pela unidade técnica em pareceres uníssonos, a qual havia se pronunciado pelo arquivamento deste feito (peças 22 e 28) , fez constar em sua justificativa o fato de que a concedente apontou falhas na execução do objeto, de que houve prescrição apenas da pretensão punitiva do TCU e não do débito, e que a documentação existente não permitiria estabelecer o nexo de causalidade  (peça 80, p. 10) :
Em que pese existir "compatibilidade, ainda que com pontuais inconsistências, entre os pagamentos registrados no extrato da conta da Piemtur (peça 2, pp 499/509) e a documentação da despesa acostada aos autos", os cheques debitados na conta indicada não foram apresentados, assim, não há como afirmar que foram destinados ao pagamento da empresa contratada.
A transferência dos recursos da conta específica do convênio para outra conta corrente do ente contraria as normas que regem a matéria e o termo de convênio.
A necessidade de que os recursos sejam movimentados na conta específica e exclusiva não é mera formalidade, pois tem por objetivo possibilitar que se perquira a destinação final dos recursos e evitar o desvio de finalidade, o que não é possível nas hipóteses em que há confusão de recursos em uma mesma conta.
4.8.	Considerando que as falhas na execução do objeto foram afastadas pelo Acórdão 1766/2017-TCU-Primeira Câmara, restariam, entretanto, apenas duas irregularidades imputadas ao recorrente: o não-aporte da contrapartida, a ser analisado no próximo item, e a imputação da ausência do nexo de causalidade, em função da transferência irregular de recursos da conta de convênio para a conta única do Estado e, por ocasião dos pagamentos, para a conta de titularidade da Piemtur no Banco do Estado do Piauí, conforme histórico traçado pela Secex/PI (peça 77, p. 18-19) , que considerou "estabelecido o nexo causal":
53.	Nesse contexto, consideram-se adequados os argumentos constantes da instrução de auditor da Secex/PI na peça 28 para, diante das circunstâncias peculiares ao caso concreto, "considerar estabelecido o nexo causal": 
EXISTÊNCIA DE NEXO CAUSAL ENTRE AS DESPESAS REALIZADAS E OS RECURSOS FEDERAIS REPASSADOS 
46. Compulsando-se a prestação de contas apresentada, em que pese a ausência de elementos exigidos pelo convênio e pelo art. 28 da IN STN 01/97, conforme pontuado no Relatório Circunstanciado de Tomada de Contas Especial (peça 6, p. 211-225) , há elementos substanciais indicativos da existência do nexo causal. 
46.1. 	Anote-se que ali estão presentes a relação de pagamentos (peça 10, p.32) e as notas fiscais, recibos, guias de lançamento e empenhos apresentados (peça 10, p. 106-231) . Estes, ao contrário do que é sugerido no relatório circunstanciado, estão identificados com o número do convênio e/ou assinados e datados, conforme o caso. 
46.2	Verdade é que a relação de pagamentos não se fez acompanhar do extrato bancário da conta específica. No entanto, é de notar que, consoante o RIL AUD/AUT n. 001/99 (peça 10, p. 16-24) , os recursos foram transferidos da conta específica do convênio no Banco do Brasil (n. 606.500-2) para a conta única do Estado e daí para conta de titularidade da Piemtur no Banco do Estado do Piauí (BEP) . 
46.3	Tal fato, é certo, por si só, constitui uma irregularidade, afrontando a cláusula 4ª, parágrafo primeiro, do termo de convênio, combinado com o art. 7º, inciso XIX, e art. 20 da IN/STN 01/97. No entanto, existe compatibilidade, ainda que com pontuais inconsistências, entre os pagamentos registrados no extrato da conta da Piemtur (peça 2, p. 499-509) e a documentação da despesa acostada aos autos: 
	CHEQUE 
	DATA 
	VALOR 
	NOTA FISCAL 
	DATA 
	VALOR 

	0000298 
	29/4/1998 
	124.024,42 
	052 e 16374 
	3/3/1998 e 6/4/1998 
	109.024,42 e 
15.000.00 

	0000300 
	27/5/1998 
	81.768,32 
	064 
	27/5/1998 
	81.768,32 

	0000001 
	27/5/1998 
	69.877,90 
	065 
	4/6/1998 
	69.877,90 

	0000302 
	30/6/1998 
	81.768,32 
	072 
	30/6/1998 
	81.768,32 

	0000303 
	14/7/1998 
	81.768,32 
	077 
	15/7/1998 
	81.768,32 

	0000304 
	12/8/1998 
	81.768,32 
	086 
	12/8/1998 
	81.768,32 

	0000305 
	12/8/1998 
	47.524,40 
	087 
	12/8/1998 
	47.524,40 

	0000306 
	30/9/1998 
	46.500,00 
	094 
	30/9/1998 
	46.500,00 

46.4	Veja-se que algumas notas fiscais (as de ns. 065 e 077) têm data posterior ao saque do cheque e, conforme os extratos bancários, foram sacados direto do caixa.  
46.5	Para além disso, pode-se considerar estabelecido o nexo causal, haja vista a própria contemporaneidade entre os pagamentos e a execução da obra (comprovada pelas fiscalizações in loco) .  
46.6	A ausência do nexo se dá, frequentemente, quando os recursos transferidos são utilizados com fim diverso do ajustado, e o objeto ou já está concluído ou é financiado posteriormente por outras fontes. Parece remota, entretanto, a possibilidade de que houvesse duas fontes de recursos disponíveis para a mesma obra no mesmo período. 
54.	Em acréscimo aos argumentos acima, afigura-se razoável considerar-se a conta da Piemtur no BEP como uma "nova" conta específica, tendo em vista que a Piemtur foi a executora do convênio e a conta específica "original" no Banco do Brasil era de titularidade do Governo do Estado (cf. peça 8, p. 227-229) . 
55.	Aqui se destaque a previsão do termo do convênio de que "o CONVENENTE poderá executar o programa objeto deste convênio através de órgãos ou entidades de sua administração direta e indireta, praticando, para este fim, os atos que se fizerem necessários" (cláusula primeira, parágrafo único, na peça 8, p. 209) . E assim foi feito, em relação à Piemtur (item 7 desta instrução) .  
56.	Assim, considera-se elidida a presente irregularidade.  
4.9.	Sabe-se que a jurisprudência desta Corte de Contas há muito consolidou o entendimento de que constitui ônus do gestor a produção das evidências necessárias para comprovar o adequado uso dos recursos públicos, consoante disposições contidas no artigo 70, parágrafo único, da Constituição Federal, e no art. 93 do Decreto-lei 200/1967, bem como a necessidade de comprovar o devido nexo financeiro dessas despesas (Acórdão 6582/2010-TCU-Primeira Câmara, relator Min. Marcos Bemquerer, Acórdão 3623/2015-TCU-Primeira Câmara, relator Min. José Múcio Monteiro e Acórdão 3451/2015-TCU-Segunda Câmara, relator Min. André de Carvalho. 
4.10.	De outra quadra, em determinadas situações excepcionais, esta Corte tem reconhecido que o saque dos valores da conta específica do ajuste, por si só, não implica no reconhecimento da ausência absoluta de nexo financeiro entre os recursos federais transferidos e os pagamentos efetuados. Nesse sentido, reproduz-se ementas da jurisprudência selecionada do TCU:
"O saque em espécie na conta específica do convênio dificulta o estabelecimento do nexo causal entre os recursos públicos e a execução das despesas, mas, em algumas situações, o exame de todo o conjunto probatório existente nos autos permite que se faça a correlação necessária para a caracterização do nexo". (Acórdão 1748/2016-TCU-Plenário, rel. Min. Vital do Rêgo, Boletim de Jurisprudência 135) 
"O descasamento temporal entre os recursos aportados e as despesas realizadas dificulta, mas não configura óbice intransponível ao estabelecimento do nexo de causalidade, sendo possível comprová-lo por outros meios que permitam, ainda que indiretamente, asseverar que o destino dos recursos foi realmente aquele previsto na norma ou no ajuste firmado" (Acórdão 9056/2017-TCU-Primeira Câmara, rel. min. Bruno Dantas) 
"A realização de saques em espécie diretamente da conta bancária específica não constitui óbice intransponível à comprovação do nexo de causalidade entre as receitas e as despesas realizadas no convênio. Contudo, nessa situação, torna-se necessária a apresentação de provas que permitam, ainda que indiretamente, demonstrar que o destino dos recursos foi realmente aquele previsto na norma ou no ajuste firmado". (Acórdão 5423/2017-TCU-Segunda Câmara, rel. min. Aroldo Cedraz) .
4.11.	Conforme análise empreendida pela unidade técnica, referida no item 4.8 acima, existe aparente compatibilidade entre os valores transferidos para a conta única e posteriormente para a conta do BEP, de titularidade da empresa pública estadual Piemtur, e os pagamentos realizados à Empresa contratada, Construtora Sazão Ltda., mediante o apuro do conjunto de documentos acostados à prestação de contas às peças 10 e 12, além da contemporaneidade entre os oito pagamentos realizados à empresa executora e as etapas da obra, conforme as fiscalizações in loco realizadas pela Sudene.
4.12.	Nos autos do TC Processo 011.751/2002-2, o Tribunal se deparou com situação semelhante, na qual recursos financeiros federais transferidos ao Município de Olinda/PE foram retirados por meio de transferência da conta do convênio para diversas contas da Prefeitura e supostamente aplicados em finalidade diversa, qual seja, o pagamento de servidores públicos municipais. 
4.13.	Em um primeiro momento, o relator do recurso de revisão interposto naqueles autos, entendeu que o município deveria ser chamado aos autos por ter se beneficiado dos recursos (peça 34) :
Embora os extratos bancários posteriormente trazidos aos autos demonstrem que os recursos debitados da conta específica não foram creditados diretamente na conta de pagamento da folha de pessoal, mas transitaram pela conta única municipal, entendo que, por questão de justiça, e tendo em vista a busca da verdade material dos fatos, o Município, que, de fato, se beneficiou dos recursos do convênio, os quais foram aplicados de forma indevida, deva ser chamado aos autos, por meio de nova citação, para justificar a utilização dos recursos, ou recompor os cofres do Erário Federal.
4.14.	A responsabilidade do então secretário de fazenda municipal, que havia solicitado as transferências da conta de convênio para outras contas da Prefeitura, foi afastada e o Tribunal entendeu desproporcional e descabido atribuir toda a responsabilidade à então Prefeita do Município, vez que este, em última análise, teria teoricamente se beneficiado dos valores. Ao final entretanto, o TCU decidiu, por meio do Acórdão 3721/2015-TCU-Segunda Câmara (peça 48 do TC Processo 011.751/2002-2) , arquivar o processo por ausência de pressupostos de constituição e desenvolvimento válido e regular do feito, tendo em vista que não cabia o retorno aos autos para nova citação do município e análise de nova documentação ou um novo julgamento das contas da prefeita, o que se mostraria contraproducente e contrário aos princípios da racionalidade administrativa e economia processual, além do que o cenário em questão conduzia à impossibilidade jurídica-material de recomposição do dano ao erário, após longo lapso temporal de 12 anos (da decisão original) e de 15 anos (dos fatos inquinados) , além de considerar prováveis questionamentos judiciais calcados no exercício da ampla defesa e no princípio da segurança jurídica, deliberou por arquivar o processo por ausência de pressupostos de constituição e desenvolvimento válido e regular do feito.
4.15.	Diferentemente, no presente caso, tem-se que os recursos foram transferidos da conta corrente do convênio para a conta única estadual, e posteriormente, por ocasião dos pagamentos, para a conta da Empresa Pública estadual pagadora. Além disso, os recursos tiveram destinação final para o objeto do convênio, qual seja a construção do terminal turístico da Praia do Atalaia/PI. Aqui, vale assinalar uma característica peculiar de todos os sistemas de conta única utilizados pela União, Estados e municípios. A centralização da movimentação financeira e o controle gerencial descentralizado das contas originárias, a exemplo do Siafi, do governo federal e do Siafem, utilizado pelos entes subnacionais. 
4.16.	É dizer, ainda que os recursos sejam centralizados em uma conta única, até para efeito de maiores ganhos de eficiência em aplicações financeiras, o controle gerencial e contábil de cada rubrica permanece transparente, caso contrário isso inviabilizaria a movimentação financeira dos diversos órgãos e entidades da Administração. Isso explica as transferências na conta única concomitantes aos pagamentos a serem efetuados à empresa fornecedora, ainda que por intermédio da conta da Empresa Pública no BEP. 
4.17.	 A fim de ilustrar a sistemática de funcionamento de uma conta única, reproduz-se definição do "Sistema BB Conta Única", utilizado por diversos Estados e Municípios, disponível no website do banco (fonte: https://www.bb.com.br/pbb/pagina-inicial/setor-publico/governo-municipal/transparencia/bb-conta-unica#/ (acesso em 8/8/2018) :
O BB Conta Única é uma ferramenta cujo propósito principal é a centralização dos saldos das contas correntes do ente público numa única, denominada centralizadora.
Esse procedimento facilita o monitoramento de todas as contas, permitindo que sejam obtidos ganhos maiores nas aplicações financeiras dos usuários, uma vez que são feitas pelos valores correspondentes às somas de todos os recursos financeiros existentes em suas contas correntes.
O acesso às informações é feito por meio de um aplicativo, instalado em microcomputador do usuário. (...) 
4.18.	Desse modo, ainda que não se possa afastar, prima facie, a irregularidade concernente à transferência dos valores da conta específica do convênio, trata-se de mais um argumento razoável a corroborar a tese de que o ora recorrente agiu nos padrões do "administrador médio". É razoável concluir, de outro lado, que exigir do recorrente a demonstração de eventuais controles gerenciais da conta única, a esta altura dos acontecimentos, tornar-se-ia impraticável, dado o transcurso de mais de 20 anos das referidas transações financeiras e até pelo fato de não ter sido ele o ordenador de despesas do convênio em questão. 
4.19. 	Por todo o exposto, considera-se minimizada a irregularidade concernente à "quebra do nexo causal" entre os recursos federais transferidos e a respectiva aplicação destes. Passa-se à análise do último argumento deduzido pelo recorrente. 
5.	Da responsabilidade do recorrente na celebração e execução do convênio e na não aplicação da contrapartida (peça 111, p. 7-10 e 18-19) 
5.1.	Afirma o ex-gestor que não possui qualquer participação na celebração ou execução da avença, e que os aspectos físicos mencionados na TCE não dizem respeito às atividades exercidas pelo recorrente, na condição de Secretário de Fazenda, vez que o órgão executor era a Piemtur (p. 7) .
5.2.	Aponta que os recursos do convênio foram transferidos para a conta única do Estado em conformidade com o que estabelecia a legislação estadual em vigor, não tendo o recorrente feito mais do que cumprir determinação legal (p. 7-8) .
5.3.	Aduz que a responsabilidade pela execução da avença foi delegada formalmente à Piemtur, sendo que o recorrente apenas desempenhou suas atribuições como Secretário de Fazenda, exercendo a delegação de atribuições que o cargo exige, não podendo, pois, ser responsabilizado por atos de autoridades ou órgãos subordinados. Aponta jurisprudência do TCU (TC Processo 650.223/1995-0, TC Processo 350.175/1995-0) (p. 8-10) .
5.4.	Quanto à integralização da contrapartida, informa que o processo de liberação de recursos da Secretaria de Fazenda para os órgãos executores ocorria de forma global, sendo que o Governo do Piauí estava autorizado pela Cláusula Terceira do convênio a executar a contrapartida por meio de recursos, bens e serviços, economicamente mensuráveis, não tendo o recorrente ingerência nesse particular, vez que as despesas eram executadas pela própria Piemtur, com base em sua cota mensal (p. 18-19) .
Análise
5.5.	Retorna-se aqui a uma das questões analisadas no primeiro argumento deste recurso, relativa à participação do secretário ora recorrente em eventuais irregularidades concernentes ao convênio em apreço.
5.6.	Esta Corte tem jurisprudência vasta no sentido de que, a priori, a delegação de competência não necessariamente implica na delegação de responsabilidade, quanto à fiscalização dos atos de subordinados diretos. Nesse sentido, a falta de fiscalização (culpa in vigilando) o conhecimento do ato irregular praticado ou a má escolha do agente delegado (culpa in elegendo) , podem conduzir à responsabilidade da autoridade delegante) (Acórdão 2457/2017-TCU-Plenário, 10.463/2016-TCU-2ª Câmara e 8028/2016-TCU-2ª Câmara) . Ou como apontou o Ministério Público de Contas, em parecer neste processo à peça 25, p. 12, "Afinal de contas, se não há a execução direta, sempre há a responsabilidade resultante do vínculo hierárquico, correspondente à culpa in eligendo e in vigilando do Direito Civil".
5.7.	Com as devidas vênias, não é a hipótese destes autos. A execução da avença foi outorgada a uma Empresa Pública Estadual, com personalidade jurídica própria de direito privado, não submetida hierarquicamente ao comando da pasta estadual, senão na forma de controle finalístico, e ainda que seus recursos fossem oriundos do Tesouro Estadual, como estatal dependente, não submetia suas ações, em regra, à chancela ou à tutela direta do Secretário de Fazenda, movimentando os valores na conta única estadual por ordem e autorização de seus prepostos, conforme se depreende da documentação acostada à peça 10, p. 30-231.
5.8.	Tal fato explica a ausência de participação do recorrente em quaisquer atos de execução do convênio, não figurando nem mesmo na celebração do ajuste, que foi firmado pelo Governador do Estado e pelo então Presidente da Sudene (peça 8, p. 221) . 
5.9.	Nesse sentido, verifica-se que a movimentação financeira e a assinatura dos documentos que integram a prestação de contas do convênio (peça 10, p. 30-231) eram realizadas pelos representantes da empresa pública estadual - Piemtur, o Sr. Marden Luis Brito Cavalcante e Meneses, o Sr. Jorge Manuel Machado Faísca, a Sra. Vera Lúcia Brito, e outros. Em nenhum dos documentos, tais como relatórios de execução física, relação de pagamentos, notas fiscais, relação de bens, notas de empenho e outros figura o nome do recorrente, o Sr. Paulo de Tarso de Moraes Souza, como subscritor, autorizador ou ordenador de despesas.
5.10.	Importa, de outro lado, analisar a questão da aplicação da contrapartida. Apesar de o recorrente alegar que o convênio autorizava o Estado a aportar a sua parcela por meio de bens e serviços, a parcela faltante da obra, ainda que residual, exigia a realização de serviços que não foram concluídos, supostamente por falta dos recursos que seriam originados da própria contrapartida. Entretanto, o termo de convênio foi firmado entre a antiga Sudene e o Estado do Piauí, por meio de seu Governador, e não pelo recorrente, o que sugere que a referida contrapartida deveria ser disponibilizada diretamente pelo Poder Executivo Estadual ou pela Empresa Pública executora, integrante da Administração Indireta estadual.  
5.11.	Verifica-se ainda dos autos que as obras eram acompanhadas pela Secretaria Estadual de Obras, que teria constatado que o empreendimento não estava sendo executado conforme o plano de trabalho, o que levou à suspensão da liberação da contrapartida (peça 28, p. 4, item 12.4) .
5.12.	Sucessivas fiscalizações da Sudene nas obras concluíram pela não aprovação da prestação de contas e pela devolução do valor relativo à contrapartida (R$ 61.500,00) , visto que 90% dos serviços estariam concluídos (peça 28, p. 3, item 11 e p. 8, item 30.2) .
5.13.	De dentro dessa realidade, verifica-se a corresponsabilidade de outros órgãos estaduais no acompanhamento da execução da avença, e mesmo quanto à liberação da contrapartida não restou claro se era da competência exclusiva da Secretaria de Fazenda, se dependia do aval da Secretaria Estadual de Obras ou do próprio Governador do Estado do Piauí.
5.14.	Entretanto, não se faz producente, neste momento processual, passados 20 anos dos fatos inquinados de irregulares, chamar aos autos outros responsáveis ou o próprio Estado do Piauí, em face de possível benefício da pessoa política, devendo ainda ser considerado que o governador do Estado já teve sua responsabilidade afastada nestes autos por meio do Acórdão 1766/2017-TCU-Primeira Câmara (peça 81) .
5.15.	Acrescente-se o fato de que segundo a cláusula oitava do Termo de Convênio, a ocupação das instalações e a sua manutenção ao final do prazo do ajuste, era responsabilidade da Sudene, não podendo serem imputados ao ex-Secretário de Fazenda ou mesmo à Empresa Pública eventual abandono dos equipamentos (peça 8, p. 215) :
8ª os bens adquiridos, produzidos ou construídos com recursos oriundos deste convênio e remanescentes na data de sua conclusão ou extinção, serão de propriedade da SUDENE, podendo, no entanto, após a vigência deste instrumento, ser doados ao CONVENENTE, caso sejam necessários para assegurar a continuidade de programa governamental, atendendo ao interesse social, observado o disposto na legislação pertinente (grifos acrescidos) 
5.16.	Diante dos fatos e dos argumentos deduzidos pelo recorrente, ainda que se impute ao recorrente a irregularidade relativa à não integralização da contrapartida no valor de R$ 61.500,00, não se mostraria adequado em um exame de razoabilidade e de proporcionalidade, manter a responsabilidade individual pela devolução integral de um valor débito original de R$ 615.000,00, que atualizado ultrapassa R$ 3,5 milhões, unicamente ao então Secretário de Fazenda Estadual, ora recorrente, o que suscitaria inclusive questionamentos judiciais fundados no prejuízo à ampla defesa e na segurança jurídica.
5.17.	Nesse passo, oportuno identificar na doutrina de Virgílio Afonso da Silva, importantes distinções entre o princípio da razoabilidade e o princípio ou regra de proporcionalidade:
Na forma desenvolvida pela jurisprudência constitucional alemã, tem ela (a proporcionalidade) uma estrutura racionalmente definida, com sub-elementos independentes - a análise da adequação, da necessidade e da proporcionalidade em sentido estrito - que são aplicados em uma ordem pré-definida, e que conferem à regra da proporcionalidade a individualidade que a diferencia, claramente, da mera exigência de razoabilidade. (...) (SILVA, Virgílio Afonso da. O proporcional e o Razoável. Revista dos Tribunais 798 (2002) , p. 31) .
5.18.	De outra borda, para o mesmo autor, o teste de razoabilidade diz respeito, em realidade, a um juízo de irrazoabilidade, no sentido de rejeitar atos que sejam excepcionalmente irrazoáveis, conforme salienta:
E esse teste da irrazoabilidade, conhecido também como teste Wednesbury, implica tão somente rejeitar atos que sejam excepcionalmente irrazoáveis. Na fórmula clássica da decisão Wednesbury: "se uma decisão [...] é de tal forma irrazoável, que nenhuma autoridade razoável a tomaria, então pode a corte intervir". Percebe-se, portanto, que o teste sobre a irrazoabilidade é muito menos intenso do que os testes que a regra da proporcionalidade exige, destinando-se meramente a afastar atos absurdamente irrazoáveis. (...) 
A não-identidade entre os dois conceitos fica ainda mais clara quando se acompanha o debate acerca da adoção do Human Rights Act de 1998 na Inglaterra. Somente a partir daí passou a haver um real interesse da doutrina jurídica inglesa na aplicação da regra da proporcionalidade, antes praticamente desconhecida na Inglaterra... (Op. Cit., p. 30) .
5.19.	Não obstante a regra da proporcionalidade diga respeito, majoritariamente, à aplicação no âmbito dos direitos fundamentais, não é sem motivo que se lhe faz referência no âmbito do due process of law, ou do devido processo legal em seu sentido material ou substantivo, aplicável tanto no âmbito judicial quanto administrativo, conforme utilizado reiteradamente pelo Supremo Tribunal Federal (ADI-MC 1.407-2, rel. Min. Celso de Mello, julgado em 7/3/1996) :
O princípio da proporcionalidade - que extrai a sua justificação dogmática de diversas cláusulas constitucionais, notadamente daquela que veicula a garantia do substantive due process of law - acha-se vocacionado a inibir e a neutralizar os abusos do Poder Público no exercício de suas funções, qualificando-se como parâmetro de aferição da própria constitucionalidade material dos atos estatais.
A norma estatal, que não veicula qualquer conteúdo de irrazoabilidade, presta obséquio ao postulado da proporcionalidade, ajustando-se à cláusula que consagra, em sua dimensão material, o princípio do substantive due process of law (CF, art. 5º, LIV) . 
5.20.	Nessa vertente, pode se afirmar que a manutenção da determinação para devolução integral dos recursos oriundos do Convênio 34/1997-DPE/INF (Siafi 338784) poderia a princípio se mostrar adequada, como instrumento de ressarcimento ao erário da Corte de Contas em face da ausência de nexo de causalidade na aplicação desses recursos pela transferência de recursos da conta específica para a conta geral do Município, porém não atenderia aos subcritérios de necessidade e proporcionalidade em sentido estrito, mostrando-se mesmo eivada de irrazoabilidade, frente a uma execução financeira aparentemente regular por parte da convenente, e com a atribuição de toda carga de responsabilidade ao titular da pasta da Fazenda que sequer praticou atos de gestão da avença e nem a celebração da avença, o que se mostraria, além de desproporcional, ineficaz do ponto de vista jurídico-material. 
5.21.	Não obstante, restaria a possibilidade de se apenar o recorrente com a multa do art. 58, I, da Lei Orgânica do TCU, pela irregularidade concernente à transferência financeira. 
5.22.	Por todo o exposto, e da análise dos argumentos recursais e todo o conjunto probatório contido no processo, pugna-se pelo provimento do presente recurso de reconsideração, para que o Tribunal encerre o processo, sem julgamento de mérito, por falta de pressupostos de constituição e de desenvolvimento válido e regular, nos termos dos arts. 17, inciso I, 143, inciso I, 169, inciso VI, e 212 do Regimento Interno do TCU. Alternativamente, aplique a multa prevista no art. 58, I, da Lei 8.443/1992, mantendo o julgamento pela irregularidade das contas.
CONCLUSÃO
5.23.	Das análises anteriores, conclui-se:
	a) não há que se falar em prescrição da prescrição da presente tomada de contas especial, visto que seu arquivamento consiste em ato discricionário do TCU;
	b) o longo decurso temporal, por si só, não implica no reconhecimento automático da impossibilidade de defesa, entretanto há que se considerar outros fatores no caso em apreço: i) ausência de participação do recorrente em quaisquer atos de gestão do convênio; ii) celebração do convênio pelo Governador do Estado; iii) aparente configuração do nexo causal pela documentação financeira acostada aos autos, apesar da transferência dos valores da conta específica do ajuste para a conta geral da Municipalidade; iv) movimentação financeira feita pela Empresa Pública Executora; v) obediência a norma de finanças públicas estaduais; vi) : incerteza com relação à responsabilidade pela não-integralização da contrapartida estadual; vii) : a responsabilidade pelo recebimento e manutenção do empreendimento, ao final do convênio, era da Sudene, por força de expressa disposição do instrumento de convênio; e
	c) o  Sr. Paulo de Tarso de Moraes Souza atuou como "administrador médio", não havendo que falar em "erro grosseiro", sendo desarrazoada sua responsabilização pelo débito integral calculado nesta TCE, podendo, quando muito, ser aplicada a multa prevista no art. 58, I, da Lei 8.443/1992, mantendo-se as contas irregulares do recorrente.
PROPOSTA DE ENCAMINHAMENTO
6.1.	Ante o exposto, submete-se à consideração superior a presente análise do recurso de reconsideração interposto por Paulo de Tarso de Moraes Souza contra o Acórdão 10519/2017-TCU-Primeira Câmara, propondo-se:
a)	com fundamento no art. 33, da Lei 8.443/19992, conhecer do recurso e, no mérito, dar-lhe provimento a fim de afastar o débito imputado;
b)	com fundamento nos arts. 17, inciso I, 143, inciso I, 169, inciso VI, e 212 do Regimento Interno do TCU, arquivar o processo sem julgamento de mérito, por falta de pressupostos de constituição e de desenvolvimento válido e regular, após dar ciência aos responsáveis do teor desta deliberação, de acordo com os pareceres emitidos nos autos; 
c)	alternativamente, aplicar ao recorrente a multa do art. 58, inciso I, da Lei 8.443/1992, com a manutenção do julgamento pela irregularidade das contas.
d)	dar ciência da deliberação que vier a ser prolatada aos responsáveis e interessados e à Procuradoria da República no Estado do Piauí.
2.	O representante do MPTCU que atuou no feito, Procurador Julio Marcelo de Oliveira, manifestou concordância com a essência da proposta da unidade técnica, conforme parecer acostado à peça 135, a seguir transcrito:
Trata-se da tomada de contas especial instaurada em virtude da impugnação total das despesas relativas ao Convênio 34/1997-DPE/INF (Siafi 338784) , celebrado entre a Superintendência do Desenvolvimento do Nordeste - Sudene e o estado do Piauí, em 31/12/1997, no valor total de R$ 676.500,00 (concedente: R$ 615.000,00, convenente: R$ 61.500,00) , com vistas à implantação de infraestrutura de terminal turístico da Praia de Atalaia, em Luís Correia/PI (peça 8, pp. 209/23) , consoante orçamento à peça 6, p. 58.
Do ajuste firmado, merecem destaque duas previsões:
"O CONVENENTE poderá executar o programa objeto deste convênio através de órgãos ou entidades de sua administração direta e indireta, praticando, para este fim, os atos que se fizerem necessários." (Cláusula Primeira, Parágrafo Único, peça 8, p. 209) 
"A liberação dos recursos processar-se-á mediante crédito no Banco do, Brasil, Agência n° 0044-2, na Conta Corrente n° 2710-3, Praça de Pagamento TERESINA, vinculada a este convênio, obrigando-se o CONVENENTE a manter os recursos depositados na aludida conta, somente realizando saques para pagamento de despesas previstas no Plano de Trabalho, mediante cheque nominativo ao credor ou ordem bancária, ressalvada a hipótese de aplicação no mercado financeiro, efetuada de acordo com o disposto na cláusula sexta e demais normas legais e regulamentares pertinentes." (Cláusula Quarta, Parágrafo Primeiro, peça 8, p. 211) 
O plano de trabalho aprovado previa 14 metas (peça 8, pp. 10/20) : elaboração de projetos técnicos; limpeza e recuperação de estacionamento; plantio de árvores; pavimentação em pedra portuguesa; implantação do calçamento em pedra poliédrica amarela; implantação da base para calçamento em pedra; limpeza/desmatamento da área do pátio de eventos; implantação de alvenaria na arquibancada; aplicação de concreto na arquibancada; pavimentação em pedra de castelo; colocação de material para ginástica; implantação do sistema de iluminação com poste e lâmpada mercúrio; edificação de duas baterias de banheiros sanitários públicos e implantação da sinalização (30 placas) .
O ajuste teve vigência no período de 31/12/1997 a 30/11/1998 (peças 8, pp. 239/41 e 267/9, e 18, p. 238) , e os recursos federais foram transferidos para o ente federado no dia 27/3/1998, em parcela única (1998OB01954, R$ 615.000,00, peça 8, p. 229) .
Mediante o Ofício 265, de 9/7/1998, o sr. Edson Andrade Correia, então diretor-presidente em exercício da Empresa de Turismo do Piauí (Piemtur, então empresa pública estadual, CNPJ 06.855.084/0001-21, peça 12, p. 161) , informou à Sudene que coube àquela empresa executar os serviços alusivos ao convênio (peças 8, p. 235, e 18, p. 48) .
Os recursos transferidos pela Sudene foram creditados na conta específica do convênio (Banco do Brasil, Ag. 0044-2, c/c 2.710-3, peças 4, pp. 30/2, e 8, p. 185) e, segundo consta, transferidos para a Conta Única do Estado (Banco do Brasil, c/c 66.500-2) , ficando sob controle da Secretaria da Fazenda do Estado do Piauí. Para pagamento das despesas realizadas, os recursos foram creditados, segundo consta, na conta 14.022087.000.0, do Banco do Estado do Piauí S/A - BEP, conforme Relatório de Inspeção in loco - RIL AUD/AUT 1/1999, de 23/6/1999, da Auditoria da Sudene (peça 2, pp. 265, alínea "c", e 423, e peça 6, pp. 217/9, item 3) .
A noticiada centralização dos recursos na Conta Única do Estado no Banco do Estado do Piauí decorreu de comandos ínsitos no Decreto estadual 9.631/1996, a saber (peça 2, pp. 353 e 379/81) :
"Considerando o disposto no art. 177 da Constituição Estadual, na Lei 3.463, de 26 de novembro de 1976, bem como nas Instruções Normativas 02 e 03, da Secretaria do Tesouro Nacional, de 9 de abril de 1993,
Considerando a necessidade de aperfeiçoamento do controle, por parte do Governo do Estado, sobre os ingressos de recursos financeiros oriundos de convênios firmados pelos órgãos da Administração Pública Estadual.
DECRETA:
Art. 1º Os recursos financeiros destinados ao Estado do Piauí, repassados pela Administração Federal ou por instituição financeira internacional e órgãos da Administração Direta e Indireta, inclusive sociedades de economia mista, autarquias, empresas públicas e fundações instituídas pelo poder público estadual, serão transferidos das contas correntes de convênios e outros para a conta corrente específica do Tesouro Estadual (Conta Convênios - Órgãos Públicos) e devolvidos diante da solicitação do dirigente do respectivo órgão.
§ 1º A responsabilidade da Secretaria da Fazenda fica limitada à permanência dos recursos na conta corrente específica do Tesouro Estadual (Conta Convênios - Órgãos Públicos) .
§ 2º A transferência dos recursos de que trata o caput deste artigo deverá ser efetuada imediatamente após o ingresso dos recursos nas contas específicas de convênios e outros, dos referidos órgãos da Administração Pública Estadual.
Art. 2º Os órgãos da Administração Estadual mencionados no art. 1º deste Decreto deverão centralizar os respectivos depósitos bancários e movimentações financeiras em contas específicas no Banco do Estado do Piauí S/A - BEP. 
Parágrafo único. A abertura de contas correntes dos órgãos da Administração Pública Direta e Indireta do Estado do Piauí somente poderá ser realizada em outros estabelecimentos bancários quando não for possível a sua realização no Banco do Estado do Piauí S/A - BEP, ouvida previamente a Secretaria da Fazenda." 
Para a execução do objeto pactuado, a Piemtur celebrou dois ajustes, no total de R$ 676.500,00:
a) em 12/12/1997, por meio de convite, com o sr. Aristóteles Montes Fontes Ibiapina, no valor de R$ 15.000,00, para a elaboração do projeto arquitetônico do empreendimento (peças 2, p. 423, e 10, p. 538) ; 
b) em 9/2/1998, mediante tomada de preços, com a Construtora Sazão Ltda., pelo valor inicial de R$ 545.122,10, para a execução da obra, posteriormente aditado, em 4/6/1998, com acréscimo de R$ 116.377,90 (peça 10, pp. 18 e 102/3) , passando ao valor total de R$ 661.500,00 (peça 18, p. 52) .
Das fiscalizações realizadas, merecem destaque as mais "recentes":
a) agosto/1999 (Laudo Técnico de 18/8/1999, peça 10, pp. 22/4) :
"As obras das arquibancadas estão inacabadas e paralisadas (ver foto 07) ; não houve o replantio dos 1.200 coqueiros plantados, os quais não resistiram (ver foto 04) ; não foram montados os equipamentos para ginástica, como previa o P.T.; por último, o passeio em pedras de castelo encontra-se em acentuada erosão (ver foto 02) .
Portanto, com base no exposto, não recomendamos, a nível técnico, a aprovação do convênio em sua totalidade, fazemos restrições à aprovação do convênio com relação à construção das arquibancadas inacabadas; o replantio das árvores, o que não ocorreu; os equipamentos de ginástica, que não foram montados, e a construção do passeio em pedras de castelo, já em processo de erosão."
b) outubro/2003 (Laudo Técnico de 17/10/2003, peça 10, pp. 277/85) :
"A presente vistoria refere-se à averiguação da concretização do pedido feito pela PIEMTUR, através do ofício s/nº de 04/04/2001 [peça 10, p. 251], relativo a prazo para a conclusão de arquibancadas, replantio das árvores, instalação dos equipamentos de ginástica, recuperação do passeio em pedras de castelo; uma vez que o Laudo Técnico emitido em 18/08/99, pelo técnico do EPI, Francisco Moura Martins, não aprovou as obras realizadas. Estivemos no local e constatamos o seguinte:
METAS REALIZADAS:
Conforme vistoria 'in loco', constatamos que a situação no Terminal Turístico da Praia de Atalaia é de completo abandono, sofrendo ações de vandalismo (ver registros fotográficos) , desse modo confirmando a situação relatada no último Laudo Técnico emitido.
CONCLUSÃO:
Após supervisão das obras do Terminal Turístico da Praia, em Luís Correia-PI, constatamos não ter havido nenhum progresso com relação ao último laudo emitido, portanto, ratificamos o parecer do técnico Francisco Moura Martins em Laudo Técnico emitido em 18/08/1999. Observando, ainda, a inexistência da fiação elétrica da rede de iluminação (ver registro fotográfico) , deterioração das barracas, banheiros, passeio e vegetação. A partir da constatação do completo abandono do terminal turístico, o qual serve apenas para abrigo de desocupados, além da falta de conclusão das obras, como já havia relatado o técnico do EPI, consideramos, a nível técnico, que os objetivos propostos no Plano de Trabalho não foram atingidos, haja vista que as metas não foram cumpridas, nem a população fez uso daquela obra. Portanto, a nível técnico, não recomendamos o encerramento do presente convênio, deixando a cargo da auditoria a serviço dessa inventariança a análise contábil, bem como as providências legais e necessárias." 
c) maio/2009 (Laudo Técnico de 14/5/2009, peça 6, pp. 64/86) :
 "Considerando os relatos descritos nos Laudos Técnicos anteriores, e a vistoria realizada em 06/05/2009, as especificações contidas nos projetos e no Plano de Trabalho aprovado pela extinta SUDENE, consideramos, a nível técnico, que os objetivos propostos no Plano de Trabalho e no Termo de Convênio não foram atingidos, haja vista que as metas não foram cumpridas em sua maioria, nem a população fez uso deste complexo turístico, aliado a todo este contexto, houve negligência na conservação deste complexo turístico. Portanto, a nível técnico, somos favoráveis à glosa total deste convênio. Segue anexo a este Laudo Técnico algumas fotografias que podem esclarecer melhor o que foi descrito no Parecer Técnico da vistoria."
A prestação de contas final (peça 10, pp. 28/231 e 492) contém relação de pagamentos no montante de R$ 615.000,00. Seu detalhamento é o que segue (peça 10, p. 32) :
	REC
	ITEM
	CREDOR
	CGC/CPF
	CH/OB
	DATA
	TIT. CRÉDITO
	DATA
	VALOR
 (R$) 

	1
	01
	Distr. e Constr. Sazão  
	01.260.459/0001-97
	204
	29/4/98
	NF [52]
	3/3/98
	109.024,42

	1
	02
	Aristóteles Monte Fontes Ibiapina
	XXX.190.593-XX
	205
	29/4/98
	NF [16374]
	6/4/98
	15.000,00

	1
	03
	Distr. e Constr. Sazão
	01.260.459/0001-97
	262
	27/5/98
	NF [64]
	27/5/98
	81.768,32

	1
	04
	Distr. e Constr. Sazão
	01.260.459/0001-97
	300
	30/6/98
	NF [72]
	30/6/98
	81.768,32

	1
	05
	Distr. e Constr. Sazão 
	01.260.459/0001-97
	319
	16/7/98
	NF [77]
	16/7/98
	81.768,32

	1
	06
	Distr. e Constr. Sazão 
	01.260.459/0001-97
	278
	4/6/98
	NF [65]
	4/6/98
	69.877,90

	1
	07
	Distr. e Constr. Sazão 
	01.260.459/0001-97
	383
	12/8/98
	NF [86]
	12/8/98
	81.768,32

	1
	08
	Distr. e Constr. Sazão 
	01.260.459/0001-97
	386
	12/8/98
	NF [87]
	12/8/98
	47.524,40

	1
	09
	Distr. e Constr. Sazão 
	01.260.459/0001-97
	463
	30/6/98
	NF [94]
	30/9/98
	46.500,00

	TOTAL
	615.000,00

Integram os autos todas as notas fiscais, atestadas e com o número do Convênio 34/1997, e os recibos emitidos pelo sr. Aristóteles Monte Fontes Ibiapina (peça 10, pp. 129 e 131) e pela Distribuidora e Construtora Sazão Ltda. (v.g., peças 2, pp. 427/31, 445, 457, 469, 481 e 493, e 10, pp. 118/20, 139, 145, 161/3, 175/7, 185/7, 203/5, 213/5 e 229/31) , os quais totalizam o montante federal do convênio (R$ 615.000,00) .
Em atendimento a diligência da entidade concedente, a Prefeitura de Teresina/Secretaria Municipal de Finanças informou que as notas fiscais emitidas pela Construtora Sazão Ltda. (NFs 52, 64, 65, 72, 77, 86, 87 e 94) "são idôneas, tendo sido autorizadas pela Secretaria Municipal de Finanças: AIDF 11993 (autorizou as NFS 001 a 250, com validade de 14.10.1996 a 14.10.1998) ", consoante Termo Final de Fiscalização 2008/007590A (peça 18, pp. 166/82 e 250/2) . 
 A Secretaria da Fazenda do Município de Parnaíba/PI também foi instada, pela Sudene, a se manifestar sobre a idoneidade da Nota Fiscal 16374, emitida por Aristóteles Monte Fontes Ibiapina em 6/4/1998, no valor de R$ 15.000,00, mas não se manifestou (peça 18, pp. 184/6 e 200/1) .
Os extratos bancários da conta corrente 22.087 (Agência: 0014 - Teresina) , de titularidade da Piemtur Eventos no Banco do Estado do Piauí S.A. - BEP, retratam o lançamento a crédito ("CRÉDITO DOC.") e a débito ("CHEQUE PAGO CAIXA") de todos os valores indicados nas notas fiscais (peças 2, pp. 499/509, e 12, pp. 108/10) . Também integram os autos os extratos da conta 14.190443.000.0 (Agência: 0014 - Teresina) , também da Piemtur no Banco do Estado do Piauí, os quais também evidenciam o lançamento a crédito ("DEP. EM DINHEIRO") e a débito ("PGTO A FORNECEDOR") de todos os valores indicados nas notas fiscais (peça 12, pp. 111/29) .  
O Relatório Circunstanciado de Tomada de Contas Especial (peça 6, pp. 134/309, de 20/5/2009) apontou, como causas do dano ao erário (R$ 615.000,00, peça 6, p. 293) , entre outras ocorrências, a não execução total do objeto pactuado e a não aplicação da contrapartida, além da movimentação dos recursos em conta bancária que não a específica do convênio e a não comprovação da aplicação financeira dos recursos (peças 6, pp. 112, 211/25 e 331, item 1, e 10, p. 356) .
No Relatório/Certificado de Auditoria CGU/PR  229554/2010 (peça 6, pp. 419/23) , o Controle Interno acompanhou as conclusões da entidade concedente, no sentido da impugnação total das despesas, e indicou, como responsáveis solidários pelo débito, os srs. Paulo de Tarso de Moraes Souza, Jorge Manuel Machado Faísca e Edson Andrade Correia, respectivamente, Secretário de Fazenda do Estado do Piauí, Diretor Presidente e Diretor de Planejamento da Piemtur (gestões de 1/1995 a 19/11/2001, de 3/7/1997 a 31/12/1998 e de 16/7/1997 a 31/12/1998, nessa ordem) .
No âmbito desta Corte, o Ministro Benjamin Zymler, Relator a quo, determinou a promoção das seguintes citações (peça 31) :
"36.1. do Sr. Francisco de Assis de Moraes Souza, ex-Governador do Piauí e signatário do Convênio 34/1997-DPE/INF (Siafi 338784) , para que comprove a devolução da quantia consignada a seguir aos cofres da Superintendência de Desenvolvimento do Nordeste (Sudene) , solidariamente com os Srs. Paulo de Tarso de Moraes Souza e Jorge Manuel Machado Faísca, e apresente alegações de defesa acerca da deficiente gestão, supervisão e fiscalização do cumprimento da avença, materializada pelos seguintes fatos:
	DÉBITO (R$) 
	DATA

	615.000,00
	27/3/1998

a) não comprovação da execução do objeto do convênio com os recursos federais transferidos pela Sudene, tendo em vista a falta de nexo causal entre tais valores e a obra executada, por conta da movimentação dos recursos em conta bancária que não a específica, ferindo os arts. 7º, XIX, c/c 20, da Instrução Normativa-STN 1, de 15 de janeiro de 1997; e
b) ausência de funcionalidade e falta de benefício social do empreendimento, que não foi usufruído pela população-alvo da avença, fatos que foram causados, em parte, pela não conclusão das obras, que, por sua vez, decorreu em parte da não integralização da contrapartida do convênio, em arrepio à cláusula terceira do convênio e ao art. 7°, inciso II, da Instrução Normativa-STN 1, de 15 de janeiro de 1997.
36.2. do Sr. Paulo de Tarso de Moraes Souza, ex-Secretário de Fazenda do estado do Piauí, para que comprove a devolução da quantia consignada a seguir aos cofres da Superintendência de Desenvolvimento do Nordeste (Sudene) , solidariamente com os Srs. Francisco de Assis de Moraes Souza e Jorge Manuel Machado Faísca, e apresente alegações de defesa acerca das seguintes irregularidades na gestão financeira da avença: 
	DÉBITO (R$) 
	DATA

	615.000,00
	27/3/1998

a) não comprovação da execução do objeto do convênio com os recursos federais transferidos pela Sudene, tendo em vista a falta de nexo causal entre tais valores e a obra executada, por conta da movimentação dos recursos em conta bancária que não a específica, ferindo os arts. 7º, XIX, c/c 20, da Instrução Normativa-STN 1, de 15 de janeiro de 1997;
b) ausência de funcionalidade e falta de benefício social do empreendimento, que não foi usufruído pela população-alvo da avença, fatos que foram causados, em parte, pela não conclusão das obras, que, por sua vez, decorreu em parte da não integralização da contrapartida do convênio, em arrepio à cláusula terceira do convênio e ao art. 7°, inciso II, da Instrução Normativa-STN 1, de 15 de janeiro de 1997.
36.3. do Sr. Jorge Manuel Machado Faísca, ex-Presidente da PIEMTUR, para que comprove a devolução da quantia consignada a seguir aos cofres da Superintendência de Desenvolvimento do Nordeste (Sudene) , solidariamente com os Srs. Francisco de Assis de Moraes Souza e Paulo de Tarso de Moraes Souza, pela ausência de funcionalidade e falta de benefício social do empreendimento, que não foi usufruído pela população-alvo da avença, fatos que foram causados, em parte, pela não adoção de providências no sentido de instar à empresa contratada a refazer os serviços 'pavimentação (passeio) em pedra portuguesa' e 'plantio de árvores', que se encontravam deteriorados e perdidos apenas um ano após a sua consecução, em arrepio ao dever de fiscalização e gestão das obras pertinentes ao Convênio 34/1997-DPE/INF (Siafi 338784) :
	DÉBITO (R$) 
	DATA

	615.000,00
	27/3/1998

36.4. do Sr. Jorge Manuel Machado Faísca, ex-Presidente da PIEMTUR, para que comprove a devolução da quantia consignada a seguir aos cofres da Superintendência de Desenvolvimento do Nordeste (Sudene) , solidariamente com a Construtora Sazão Ltda., por ter atestado a regular execução dos itens 'plantio de árvores' e 'pavimentação (passeio) em pedra portuguesa' (metas 3 e 4 do projeto anexado ao plano de trabalho) , que se encontravam deteriorados e perdidos apenas um ano após a execução e não ter adotado as medidas necessárias para o seu refazimento pela empresa contratada, durante o prazo de garantia dos serviços, em arrepio ao dever de fiscalização e gestão das obras pertinentes ao Convênio 34/1997-DPE/INF (Siafi 338784) ;
	DÉBITO (R$) 
	DATA

	239.561,00
	30/9/1998

36.4.1. Cabe alertar ao Sr. Jorge Manuel Machado Faísca que a quantia do débito indicado nesse item está numericamente incluída no valor consignado no subitem 36.3, de forma que a não elisão das duas ocorrências, após a apresentação das alegações de defesa, importará apenas a cobrança de um único débito correspondente à quantia de maior valor;
36.5. da sociedade empresária Construtora Sazão Ltda., para que comprove a devolução da quantia consignada a seguir aos cofres da Superintendência de Desenvolvimento do Nordeste (Sudene) , solidariamente com o Sr. Jorge Manuel Machado Faísca, por ter executado os itens 'plantio de árvores' e 'pavimentação (passeio) em pedra portuguesa' (metas 3 e 4 do projeto anexado ao plano de trabalho) , que se encontravam deteriorados e perdidos apenas um ano após a execução, tendo se beneficiado da irregular fiscalização das obras por parte da PIEMTUR:
 
	DÉBITO (R$) 
	DATA

	239.561,00
	30/9/1998

36.6. do Sr. Paulo de Tarso de Moraes Souza, ex-Secretário de Fazenda do estado do Piauí, para que comprove a devolução da quantia consignada a seguir aos cofres da Superintendência de Desenvolvimento do Nordeste (Sudene) e apresente alegações de defesa acerca da não comprovação da aplicação financeira dos recursos transferidos por meio do Convênio 34/1997-DPE/INF (Siafi 338784) , em afronta ao art. 20, § 1º, da IN/STN 01/97, e à cláusula sexta da avença:
	Valor
	Data
	Natureza

	615.000,00
	27/3/1998
	Débito

	109.024,42
	3/3/1998
	Crédito

	15.000,00
	6/4/1998
	Crédito

	81.768,32
	25/5/1998
	Crédito

	69.877,90
	4/6/1998
	Crédito

	81.768,32
	30/6/1998
	Crédito

	81.768,32
	15/7/1998
	Crédito

	81.768,32
	12/8/1998
	Crédito

	47.524,40
	12/8/1998
	Crédito

	46.500,00
	30/9/1998
	Crédito

36.6.1. Cabe alertar ao responsável que a quantia do débito indicado nesse item está numericamente incluída no valor consignado no subitem 36.2, de forma que a não elisão das duas ocorrências, após a apresentação das alegações de defesa, importará apenas a cobrança de um único débito correspondente à quantia de maior valor."
Somente os irmãos (peça 2, p. 196, item 4) Francisco de Assis de Moraes Souza (ex-Governador) e Paulo de Tarso de Moraes Souza (ex-Secretário de Fazenda do estado) aduziram defesa (peças 52 e 54, respectivamente) , sobrevindo o Acórdão 1.766/2017, por meio do qual a 1ª Câmara deliberou no seguinte sentido (peça 81) :
"9.1. acatar as alegações de defesa apresentadas pelo Sr. Francisco de Assis de Moraes Souza;
9.2. rejeitar as alegações de defesa apresentadas pelo Sr. Paulo de Tarso de Moraes Souza, fixando-lhe, com fundamento no art. 12, § 1º, da Lei 8.443/1992 e no art. 202, §§ 2º e 3º, do RITCU, novo e improrrogável prazo de 15 (quinze) dias para o recolhimento aos cofres da Superintendência de Desenvolvimento do Nordeste (Sudene) do débito discriminado a seguir, atualizado monetariamente desde a data de referência até a data do pagamento:
	DÉBITO (R$) 
	DATA

	615.000,00
	27.3.1998

9.3. dar ciência ao Sr. Paulo de Tarso de Moraes Souza de que a liquidação tempestiva do débito atualizado monetariamente saneará o processo e permitirá que suas contas sejam julgadas regulares com ressalva, dando-lhe quitação, nos termos do § 4º do art. 202 do RITCU, ao passo que a ausência dessa liquidação tempestiva levará ao julgamento pela irregularidade das contas, com imputação de débito a ser atualizado monetariamente e acrescido de juros moratórios nos termos do art. 19 da Lei 8.443/1992 e dos arts. 202, § 1º, e 210, caput, do RITCU; 
9.4. com base no art. 212 do Regimento Interno c/c o art. 485, inciso IV, do Código de Processo Civil, arquivar os capítulos do processo referentes aos indícios de irregularidades aduzidos na letra 'b' dos subitens 36.1 e 36.2 e nos subitens 36.3 a 36.5 do despacho que autorizou a citação [peça 31], sem julgamento de mérito, ante a ausência de pressupostos de constituição e de desenvolvimento válido e regular do processo;"
No voto condutor da deliberação, o Relator a quo, Ministro Benjamin Zymler, assim se posicionou, em síntese (peça 82, grifos no original) :
"11. Conforme apurado pela Sudene, os recursos foram creditados na conta específica do convênio e, em seguida, transferidos para a conta única do estado do Piauí, controlada pela Secretaria de Fazenda estadual (peça 2, p. 423) . 
12. Em sua prestação de contas, os responsáveis juntaram extratos bancários da uma terceira conta, de titularidade da Empresa de Turismo do Piauí (Piemtur) (peça 2, p. 499-509) , que, segundo informado, foi encarregada de conduzir a execução do objeto da avença. Na aludida conta, é possível verificar a existência de vários créditos e débitos correspondentes aos dispêndios informados na relação de pagamentos.
13. Nesse contexto, em que os valores federais do convênio transitaram pela conta única do ente subnacional, não é possível estabelecer um vínculo seguro entre as despesas realizadas pela entidade executora, custeados com recursos de uma terceira conta, e o montante repassado pela União. Por esse motivo, julgo escorreita, na linha proposta pelo Parquet e da ampla jurisprudência desta Corte de Contas, a devolução integral da quantia transferida por meio da avença, em face da ausência de nexo causal entre os dispêndios declarados na relação de pagamentos e o montante repassado.
14. A obrigação de manter os recursos do convênio em conta bancária específica está prevista nos arts. 7º, XIX, e 20 da Instrução Normativa-STN 1, de 15 de janeiro de 1997 e constou expressamente do instrumento da avença (cláusula quarta, parágrafo único) . Nesse cenário, a existência de decreto estadual prevendo a movimentação de todos os recursos do Estado do Piauí na conta única do estado não tem o condão de afastar a norma federal relativa às transferências voluntárias e à própria disciplina do negócio jurídico, que foi celebrado livremente pelos entes e, assim, vincula os seus partícipes. 
15. Dito isso, passo a analisar a responsabilidade dos agentes públicos citados. Com relação ao Sr. Francisco de Assis de Moraes Souza, ex-Governador do Piauí, que assinou o termo do convênio, a jurisprudência do Tribunal consolidou-se no sentido de que não seria razoável responsabilizar os agentes políticos por irregularidades de natureza meramente operacional. A imputação de responsabilidade a tais autoridades, contudo, seria possível, razoável e necessária nos casos de 'irregularidades grosseiras, avaliadas sob enfoque amplo, ocorridas na condução de assuntos de sua competência', nos termos do voto condutor do Acórdão 213/2002-TCU-Plenário.
16. Com relação ao assunto, julgo pertinente transcrever as seguintes considerações trazidas pelo eminente Ministro Walton Alencar Rodrigues no voto condutor do Acórdão 1719/2014-TCU-Plenário, que, se baseando em precedentes desta Casa, traçou critérios que julgo adequados para a configuração da responsabilidade de agentes políticos:
 (...) 
17. Considerando as amplas atribuições políticas e administrativas inerentes ao cargo de Governador de Estado, compreendo que as balizas adotadas pelo Tribunal no aludido decisum e, também, no Acórdão 2206/2015-TCU-Plenário, que apreciou irregularidade similar ocorrida de forma reiterada no Estado de Roraima, se mostram adequadas para o exame da responsabilidade do Sr. Francisco de Assis de Moraes Souza, no presente caso concreto.
18. Na situação em exame, verifico que, diferentemente dos precedentes supramencionados, não há notícia nos autos de que a movimentação de recursos federais fora da conta específica tenha sido prática recorrente na gestão do aludido agente público. Ademais, também não foi apurada a existência de determinação anterior dirigida ao Estado do Piauí a respeito da matéria, cujo descumprimento pudesse configurar grave omissão do Governador na gestão dos convênios do estado. 
19. Por esse motivo, na linha dos critérios jurídicos estabelecidos nos Acórdão 2206/2015-TCU-Plenário e 1719/2014-Plenário, dentre outros, julgo pertinente acolher as alegações de defesa do Sr. Francisco de Assis de Moraes Souza.
20. Quanto ao Sr. Paulo de Tarso de Moraes Souza, ex-Secretário de Fazenda do estado do Piauí, observo que ele não nega a sua responsabilidade pela gestão das contas bancárias do Estado e, portanto, pela movimentação irregular dos recursos. Conforme descrito no relatório que antecede este voto, a defesa do agente se concentra, quanto aos fatos em análise, na existência de decreto estadual que impunha a transferência dos valores para a conta única do Estado e, preliminarmente, na incidência do prazo prescricional de cinco anos.
 (...) 
16. No presente caso, o Sr. Paulo de Tarso de Moraes Souza não demonstrou o suscitado constrangimento ou prejuízo na defesa que teria sofrido, no que se refere ao fato em análise (movimentação irregular dos recursos do convênio) , em decorrência da instauração tardia da tomada de contas especial, limitando-se tão somente à alegação desprovida de provas contundentes. Com isso, afasto as preliminares de prescrição e prejuízo ao exercício da ampla defesa.
17. Sobre a irregularidade em si, repito as considerações trazidas no item 14 supra, no sentido de que a norma estadual, de caráter geral, não se sobrepõe à disciplina da Instrução Normativa-STN 1, de 15 de janeiro de 1997, e do próprio termo do convênio, que forma o regime jurídico especial ao qual estava regida a aplicação dos valores federais em comento. No caso, o Estado do Piauí aderiu espontaneamente a esse conjunto de regras, ao celebrar a avença. Dessa forma, cabia ao Secretário da Fazenda, ao movimentar os recursos da conta específica do convênio, atentar para a sua disciplina jurídica, de modo que, ao não fazê-lo, agiu de forma culposa, sendo adequada a sua responsabilização.
18. A despeito do erro grosseiro no cumprimento de suas atribuições, compreendo ser possível extrair boa-fé na conduta do responsável, que se baseou em norma estadual vigente, sob a falsa ideia de que era aplicável ao caso. Com isso, julgo escorreito, com fulcro no art. 202, § 3º, do Regimento Interno, rejeitar as alegações de defesa do Sr. Paulo de Tarso de Moraes Souza e dar ciência ao responsável para que, em novo e improrrogável prazo de quinze dias, recolha a importância indicada no subitem 36.2 do despacho que autorizou a sua citação.
19. Com relação à ausência de funcionalidade e à falta de benefício social do empreendimento, que não foi usufruído pela população-alvo da avença, fatos supostamente causados pela não-aplicação da contrapartida, pela não conclusão das obras e pela irregular execução dos itens 'plantio de árvores' e 'pavimentação (passeio) em pedra portuguesa' (metas 3 e 4 do projeto anexado ao plano de trabalho) , entendo que o exame da materialidade de tais fatos mostra-se prejudicado pela irregularidade anterior, a irregular execução financeira do convênio, que não foi elidida na presente etapa processual.
20. Conforme visto, não foi comprovado que as despesas realizadas na implantação de infraestrutura de terminal turístico na praia de Atalaia foram custeadas com os valores transferidos por meio do Convênio 34/1997-DPE/INF, motivo pelo qual não cabe apreciar o mérito das irregularidades suscitadas na letra 'b' dos subitens 36.1 e 36.2 e nos subitens 36.3 a 36.5 do despacho preliminar, as quais somente foram submetidos ao contraditório em virtude do princípio da eventualidade.
21. Dessa forma, julgo escorreito, com base no art. 212 do Regimento Interno c/c o art. 485, inciso IV, do Código de Processo Civil, arquivar os capítulos do processo referentes aos indícios de irregularidades aduzidos no item anterior, sem julgamento de mérito, ante a ausência de pressupostos de constituição e de desenvolvimento válido e regular do processo.
22. Cabe destacar que, segundo o art. 486 do Código de Processo Civil, 'o pronunciamento judicial que não resolve o mérito não obsta a que a parte proponha de novo a ação'. Tomando por base tal disposição, de modo analógico, o arquivamento suscitado no item anterior não impede que o Tribunal eventualmente aprecie o mérito dos referidos indícios de irregularidades, caso a falta de nexo causal entre as despesas e os recursos de convênios seja comprovada, após a interposição dos recursos cabíveis."  
 Nesta fase processual, examina-se recurso de reconsideração interposto pelo sr. Paulo de Tarso de Moraes Souza (peça 111) , ex-secretário de Fazenda do Estado do Piauí, contra o Acórdão 10519/2017-TCU-Primeira Câmara, por meio do qual esta Corte decidiu, ante o não recolhimento do valor devido (peça 107) :
"9.1. com fundamento nos arts. 1º, 16, inciso III, alíneas 'b' e 'c', da Lei 8.443/1992, c/c os  arts. 19, caput, e 23, inciso III, da mesma Lei, julgar irregulares as contas do Sr. Paulo de Tarso de Moraes Souza, condenando-o ao pagamento da quantia abaixo relacionada, com a incidência dos devidos encargos legais, calculados a partir da data correspondente até o efetivo recolhimento, na forma da legislação em vigor: 
	DÉBITO (R$) 
	DATA

	615.000,00
	27/3/1998

9.2. fixar o prazo de 15 (quinze) dias, a contar da data da notificação, para que a pessoa  designada no subitem anterior comprove, perante o Tribunal, o recolhimento da referida quantia aos cofres da Superintendência de Desenvolvimento do Nordeste (Sudene) , nos termos do art. 23, inciso III, alínea 'a', da Lei 8.443/1992 c/c o art. 214, inciso III, alínea 'a', do Regimento Interno do TCU (RI/TCU) ; 
9.3. autorizar a cobrança judicial da dívida, caso não atendida a notificação, nos termos do art. 28, inciso II, da Lei 8.443/1992;"
Em pareceres uniformes, a Secretaria de Recursos - Serur opina no sentido de o Tribunal (peças 132/4) :
"a) com fundamento no art. 33, da Lei 8.443/1992, conhecer do recurso e, no mérito, dar-lhe provimento a fim de afastar o débito imputado;
b)	com fundamento nos arts. 17, inciso I, 143, inciso I, 169, inciso VI, e 212 do Regimento Interno do TCU, arquivar o processo sem julgamento de mérito, por falta de pressupostos de constituição e de desenvolvimento válido e regular, após dar ciência aos responsáveis do teor desta deliberação, de acordo com os pareceres emitidos nos autos; 
c)	alternativamente, aplicar ao recorrente a multa do art. 58, inciso I, da Lei 8.443/1992, com a manutenção do julgamento pela irregularidade das contas;
d)	dar ciência da deliberação que vier a ser prolatada aos responsáveis e interessados e à Procuradoria da República no Estado do Piauí."
Em suma, os fundamentos de fato e de direito apontados pela unidade técnica especializada especificamente para a proposta de provimento do recurso do sr. Paulo de Tarso são os seguintes (peça 132, grifos na instrução) :
a) restou incontroversa a ausência de participação do ex-Secretário de Fazenda na efetiva gestão do convênio. Assim, não se poderia lhe imputar responsabilidade em relação à ausência de funcionalidade e à falta de benefício social do empreendimento, tendo em vista que não se poderia exigir do responsável a manifestação sobre esses elementos, que, aliás, tiveram o exame de materialidade afastado pelo voto condutor do Acórdão 1766/2017-TCU-Primeira Câmara (peça 82, p. 7) , deliberando por arquivar os capítulos relativos a esses indícios;
b) assim, o ex-Secretário respondeu pelo débito em face da irregularidade concernente à falta de evidenciação do nexo financeiro (em decorrência da transferência de recursos da conta específica do ajuste para a conta única do Estado) e da não integralização da contrapartida do convênio;
c) tem-se como incontestável o ato de transferência de valores da conta de convênio para a conta única do Estado, em atenção ao Decreto Estadual 9.631/1996, que impunha a transferência dos valores para a conta única do Estado, o que motivou o próprio Tribunal a reconhecer a boa-fé do responsável e a abrir novo e improrrogável prazo para recolhimento do débito;
d) conforme consignado no voto condutor do Acórdão 1766/2017-TCU-Primeira Câmara, proferido pelo Exmo. Ministro Benjamin Zymler, a responsabilidade do ex-secretário pela indevida transferência dos recursos para a conta única do Estado não poderia ser afastada (peça 82, pp. 6/7) ;
e) ainda que o agente tenha autorizado a transferência financeira em obediência ao Decreto Estadual 9.631/1996, houve a prática de ato contrário aos atos normativos que regem os convênios firmados com a União, editados no mesmo ano em que celebrado o convênio, especialmente a IN/STN 1/1997. Entretanto, não nos parece, com todas as vênias, que tal ato tenha configurado erro grosseiro por parte do então Secretário, à vista do que preconizam a legislação e a própria jurisprudência desta Corte de Contas;
f) o art. 28 da Lei de Introdução às Normas do Direito Brasileiro - LINDB, incluído pela Lei 13.655/2018, equipara o erro grosseiro ao ato ilícito praticado com dolo:
"Art. 28. O agente público responderá pessoalmente por suas decisões ou opiniões técnicas em caso de dolo ou erro grosseiro."
g) por se tratar de conceito jurídico indeterminado, o erro grosseiro compreende "uma zona de certeza positiva, dentro da qual ninguém duvida do cabimento da aplicação da expressão que o designa e uma zona de certeza negativa em que seria certo que por ela não estaria abrigada" (BANDEIRA DE MELLO, Celso Antônio, Discricionariedade e controle jurisdicional, 11ª ed., São Paulo: Malheiros, 2012, p. 29) ;
h) em artigo publicado no site Jota, nominado "O Erro Grosseiro e a Abrangência do art. 28 da LINDB", os auditores desta Corte de Contas Alcir Moreno da Cruz e Mauro Borges defendem que o referido artigo da Lei de Introdução adotou, para fins de exercício da pretensão punitiva estatal em face do gestor, o grau de exigência de culpabilidade requerida para o parecerista jurídico, assentado no MS 24.631/STF, de relatoria do Ministro Joaquim Barbosa:
"Conforme já defendíamos em artigo anterior, advogamos que o erro grosseiro consiste basicamente na inobservância dos mais singelos deveres objetivos de cuidado, em modalidades graves de imperícia, de imprudência e de negligência, averiguadas obviamente no caso concreto. Nesse sentido, oportuno trazer a lição do mestre Pontes de Miranda a respeito do conceito:
'Refere-se a esta modalidade de culpa como 'a culpa crassa, magna, nímia, como se dizia, que tanto pode haver no ato positivo como no negativo, é a culpa ressaltante, a culpa que denuncia descaso, temeridade, falta de cuidados indispensáveis. Quem devia conhecer o alcance do seu ato positivo ou negativo incorre em culpa grave.''
Como se verifica, o erro grosseiro está intrinsecamente ligado a um agir com desleixo, incúria, desmazelo, desprezo à coisa pública. Um exemplo permitirá aclarar o conceito: suponha que o gestor, no encerramento do exercício financeiro, receba descentralizações vultosas para aquisição de gêneros alimentícios. A fim de não 'perder' tais recursos orçamentários, realiza aquisições bem acima da sua capacidade de estoque, resultando na deterioração de itens perecíveis, em razão da perda de validade. Nessa hipótese restaria caracterizado o erro grosseiro (disponível em https://www.jota.info/opiniao-e-analise/artigos/o-erro-grosseiro-e-a-abrangencia-do-art-28-na-lindb-10052018, acesso em 15/8/2018) ."
i) por seu turno, a jurisprudência deste TCU tem considerado que o erro grosseiro deriva de conduta culposa do responsável que foge ao referencial do "administrador médio", utilizado pelo Tribunal para avaliar a razoabilidade dos atos submetidos à sua apreciação, conforme se depreende das ementas transcritas a seguir:
"A conduta culposa do responsável que foge ao referencial do 'administrador médio' utilizado pelo TCU para avaliar a razoabilidade dos atos submetidos a sua apreciação caracteriza o 'erro grosseiro' a que alude o art. 28 do Decreto-lei 4.657/1942 (Lei de Introdução às Normas do Direito Brasileiro) , incluído pela Lei 13.655/2018 (Acórdão 1628/2018-TCU-Plenário, rel. Min. Benjamin Zymler) "
"A ausência do critério de aceitabilidade dos preços unitários no edital de licitação para a contratação de obra, em complemento ao critério de aceitabilidade do preço global, configura erro grosseiro que atrai a responsabilidade do parecerista jurídico a quem coube o exame da minuta do edital, que deveria saber, como esperado do parecerista médio, quando os dispositivos editalícios estão aderentes aos normativos legais e à jurisprudência sedimentada que regem a matéria submetida a seu parecer (Acórdão 1695/2018-TCU-Plenário, rel. Min. Vital do Rêgo)  (grifos acrescidos) "
"O parecerista jurídico pode ser responsabilizado solidariamente com o gestor por irregularidades ou prejuízos ao erário, nos casos de erro grosseiro ou atuação culposa, quando seu parecer for obrigatório - caso em que há expressa exigência legal - ou mesmo opinativo (Acórdão 4984/2018-TCU-Primeira Câmara, rel. Min. Vital do Rêgo) "
j) por seu turno, o então Secretário de Fazenda sequer foi signatário do convênio em apreço, não se podendo inferir que tenha agido com dolo ou erro grosseiro, uma vez que o decreto estadual, ainda que não se sobreponha a norma federal, não pode ser considerado "ato manifestamente ilegal". Sob esse jaez, a responsabilidade última caberia ao governador, que editou o decreto sem prever salvaguardas, mas que já foi afastado do rol de responsáveis;
k) o sr. Paulo de Tarso teve sua boa-fé reconhecida pelo Tribunal (peça 82, p. 7, item 18) , restando contraditório assinalar que tenha agido com "erro grosseiro";
l)  o convênio foi subscrito pelo Governador do Estado do Piauí e pelo Superintendente da Sudene em Exercício (peça 8, p. 221) . O contrato com a empresa vencedora da licitação, Construtora Sazão Ltda., foi firmado pela Empresa Pública Piemtur - Empresa de Turismo do Piauí  (peça 12, pp. 155/9 e 161/3) [[footnoteRef:2]]; [2:  Nesse ponto, a Serur (peça 132, item 3.29) faz menção à peça 12, pp. 155/9, como se essa referência fosse pertinente ao contrato firmado pela Piemtur com a Construtora Sazão no âmbito do Convênio 34/1997. Embora o contrato celebrado no bojo do convênio seja mencionado em algumas passagens no processo, o MP de Contas não o localizou nos presentes autos. Veja-se, a propósito, excerto da instrução da Secex/PI (peça 28) :"46.7 Outra inconsistência na prestação de contas é que não foram apresentados os termos de homologação e adjudicação corretos, nem tampouco o contrato, mas, sim, documentos referentes a outra licitação e contrato, alusivos à 'construção do 'Terminal Turístico Portal do Delta' e ao recapeamento de 1400 m da estrada do Morro Mariana ao Porto de Tatus' (ver documentação à peça 10, p. 78-104) .46.8 No entanto, examinando o texto do RIL AUD/AUT n. 01/99 (peça 10, p. 16-20) - auditoria in loco realizada no período de 24/5 a 3/6/99 no convênio - se extrai o seguinte texto, que induz ao entendimento de que os auditores tiveram acesso aos documentos dos procedimentos de licitação corretos:'Relativamente ao procedimento licitatório, foi realizada Tomada de Preços sob o n. 01/98, tendo sido adjudicada em favor da Construtora Sazão Ltda., em 09.02.98. O Contrato firmado entre a PIEMTUR e a Construtora em 09.02.98 no valor de R$ 545.122,10 foi posteriormente aditado a fim de modificar as especificações para melhor adequação técnica do Projeto e acréscimo de recursos no total de R$ 116.377,90.Para elaboração do Projeto Arquitetônico foi realizada licitação na modalidade Convite, cuja adjudicação em favor de Aristóteles Monte Fontes Ibiapina ocorreu em 12.12.97, no valor de R$ 15.000,00, conforme RIL AUD/AUT n. 16/98.'"] 
m) o recorrente não foi instado a devolver os recursos da avença em função da inexecução do objeto em si, mas: (i) da indevida transferência dos recursos da conta de convênio para a conta única estadual, impedindo o nexo de causalidade financeiro, (ii) do não aporte de contrapartida pelo Estado, visto que a irregularidade relativa à ausência de funcionalidade das obras teve seu capítulo arquivado pelo E. Min. Relator do Acórdão 1766/2017-TCU-Primeira Câmara (peça 82, p. 7) , o que resultou ainda no afastamento da responsabilidade do então Presidente da Piemtur, Jorge Manuel Machado Faísca;
n) o parecer do Ministério Público de Contas divergiu em duas oportunidades do encaminhamento proposto pela unidade técnica em pareceres uníssonos, a qual havia se pronunciado pelo arquivamento deste feito (peças 22 e 28) . O MP de Contas destacou os fatos de que a concedente apontou falhas na execução do objeto, de que houve prescrição apenas da pretensão punitiva do TCU e não do débito, e de que a documentação existente não permitiria estabelecer o nexo de causalidade  (peça 80, p. 10) :
"Em que pese existir 'compatibilidade, ainda que com pontuais inconsistências, entre os pagamentos registrados no extrato da conta da Piemtur (peça 2, pp 499/509) e a documentação da despesa acostada aos autos', os cheques debitados na conta indicada não foram apresentados, assim, não há como afirmar que foram destinados ao pagamento da empresa contratada.
A transferência dos recursos da conta específica do convênio para outra conta corrente do ente contraria as normas que regem a matéria e o termo de convênio.
A necessidade de que os recursos sejam movimentados na conta específica e exclusiva não é mera formalidade, pois tem por objetivo possibilitar que se perquira a destinação final dos recursos e evitar o desvio de finalidade, o que não é possível nas hipóteses em que há confusão de recursos em uma mesma conta."
o) considerando que as falhas na execução do objeto foram afastadas pelo Acórdão 1766/2017-TCU-Primeira Câmara, restariam, entretanto, apenas duas irregularidades imputadas ao recorrente: o não-aporte da contrapartida e a imputação da ausência do nexo de causalidade, em função da transferência irregular de recursos da conta de convênio para a conta única do Estado e, por ocasião dos pagamentos, para a conta de titularidade da Piemtur no Banco do Estado do Piauí, conforme histórico traçado pela Secex/PI, que considerou "estabelecido o nexo causal" (peça 77, pp. 18/9) :
"53. Nesse contexto, consideram-se adequados os argumentos constantes da instrução de auditor da Secex/PI na peça 28 para, diante das circunstâncias peculiares ao caso concreto, 'considerar estabelecido o nexo causal': 
'EXISTÊNCIA DE NEXO CAUSAL ENTRE AS DESPESAS REALIZADAS E OS RECURSOS FEDERAIS REPASSADOS 
46. Compulsando-se a prestação de contas apresentada, em que pese a ausência de elementos exigidos pelo convênio e pelo art. 28 da IN STN 01/97, conforme pontuado no Relatório Circunstanciado de Tomada de Contas Especial (peça 6, p. 211-225) , há elementos substanciais indicativos da existência do nexo causal. 
46.1. Anote-se que ali estão presentes a relação de pagamentos (peça 10, p. 32) e as notas fiscais, recibos, guias de lançamento e empenhos apresentados (peça 10, p. 106-231) . Estes, ao contrário do que é sugerido no relatório circunstanciado, estão identificados com o número do convênio e/ou assinados e datados, conforme o caso. 
46.2 Verdade é que a relação de pagamentos não se fez acompanhar do extrato bancário da conta específica. No entanto, é de notar que, consoante o RIL AUD/AUT n. 001/99 (peça 10, p. 16-24) , os recursos foram transferidos da conta específica do convênio no Banco do Brasil (n. 606.500-2) [n. 66.500-2] para a conta única do Estado e daí para conta de titularidade da Piemtur no Banco do Estado do Piauí (BEP) . 
46.3 Tal fato, é certo, por si só, constitui uma irregularidade, afrontando a cláusula 4ª, parágrafo primeiro, do termo de convênio, combinado com o art. 7º, inciso XIX, e art. 20 da IN/STN 01/97. No entanto, existe compatibilidade, ainda que com pontuais inconsistências, entre os pagamentos registrados no extrato da conta da Piemtur (peça 2, p. 499-509) e a documentação da despesa acostada aos autos: 
	CHEQUE
	DATA
	VALOR
	NOTA FISCAL
	DATA
	VALOR

	0000298
	29/4/1998
	124.024,42
	052 e 16374
	3/3/1998 e
6/4/1998
	109.024,42 e
15.000.00

	0000300
	27/5/1998
	81.768,32
	064
	27/5/1998
	81.768,32

	0000001
	27/5/1998
	69.877,90
	065
	4/6/1998
	69.877,90

	0000302
	30/6/1998
	81.768,32
	072
	30/6/1998
	81.768,32

	0000303
	14/7/1998
	81.768,32
	077
	15/7/1998
	81.768,32

	0000304
	12/8/1998
	81.768,32
	086
	12/8/1998
	81.768,32

	0000305
	12/8/1998
	47.524,40
	087
	12/8/1998
	47.524,40

	0000306
	30/9/1998
	46.500,00
	094
	30/9/1998
	46.500,00

46.4 Veja-se que algumas notas fiscais (as de ns. 065 e 077) têm data posterior ao saque do cheque e, conforme os extratos bancários, foram sacados direto do caixa.  
46.5 Para além disso, pode-se considerar estabelecido o nexo causal, haja vista a própria contemporaneidade entre os pagamentos e a execução da obra (comprovada pelas fiscalizações in loco) .  
46.6 A ausência do nexo se dá, frequentemente, quando os recursos transferidos são utilizados com fim diverso do ajustado, e o objeto ou já está concluído ou é financiado posteriormente por outras fontes. Parece remota, entretanto, a possibilidade de que houvesse duas fontes de recursos disponíveis para a mesma obra no mesmo período.' 
54. Em acréscimo aos argumentos acima, afigura-se razoável considerar-se a conta da Piemtur no BEP como uma 'nova' conta específica, tendo em vista que a Piemtur foi a executora do convênio e a conta específica 'original' no Banco do Brasil era de titularidade do Governo do Estado (cf. peça 8, p. 227-229) . 
55. Aqui se destaque a previsão do termo do convênio de que 'o CONVENENTE poderá executar o programa objeto deste convênio através de órgãos ou entidades de sua administração direta e indireta, praticando, para este fim, os atos que se fizerem necessários' (cláusula primeira, parágrafo único, na peça 8, p. 209) . E assim foi feito, em relação à Piemtur (item 7 desta instrução) .  
56. Assim, considera-se elidida a presente irregularidade."
p) a jurisprudência desta Corte de Contas há muito consolidou o entendimento de que constitui ônus do gestor a produção das evidências necessárias para comprovar o adequado uso dos recursos públicos;
q) de outra quadra, em determinadas situações excepcionais, esta Corte tem reconhecido que o saque dos valores da conta específica do ajuste, por si só, não implica o reconhecimento da ausência absoluta de nexo financeiro entre os recursos federais transferidos e os pagamentos efetuados. Nesse sentido, reproduzem-se ementas da jurisprudência selecionada do TCU:
"O saque em espécie na conta específica do convênio dificulta o estabelecimento do nexo causal entre os recursos públicos e a execução das despesas, mas, em algumas situações, o exame de todo o conjunto probatório existente nos autos permite que se faça a correlação necessária para a caracterização do nexo". (Acórdão 1748/2016-TCU-Plenário, rel. Min. Vital do Rêgo, Boletim de Jurisprudência 135) 
"O descasamento temporal entre os recursos aportados e as despesas realizadas dificulta, mas não configura óbice intransponível ao estabelecimento do nexo de causalidade, sendo possível comprová-lo por outros meios que permitam, ainda que indiretamente, asseverar que o destino dos recursos foi realmente aquele previsto na norma ou no ajuste firmado" (Acórdão 9056/2017-TCU-Primeira Câmara, rel. min. Bruno Dantas) 
"A realização de saques em espécie diretamente da conta bancária específica não constitui óbice intransponível à comprovação do nexo de causalidade entre as receitas e as despesas realizadas no convênio. Contudo, nessa situação, torna-se necessária a apresentação de provas que permitam, ainda que indiretamente, demonstrar que o destino dos recursos foi realmente aquele previsto na norma ou no ajuste firmado". (Acórdão 5423/2017-TCU-Segunda Câmara, rel. min. Aroldo Cedraz) .
r) conforme análise empreendida pela Secex/PI, existe aparente compatibilidade entre os valores transferidos para a conta única e posteriormente para a conta do BEP, de titularidade da empresa pública estadual Piemtur, e os pagamentos realizados à empresa contratada (Construtora Sazão Ltda.) , mediante o apuro do conjunto de documentos acostados à prestação de contas às peças 10 e 12, além da contemporaneidade entre os oito pagamentos realizados à empresa executora e as etapas da obra, conforme as fiscalizações in loco realizadas pela Sudene;
s) nos autos do TC Processo 011.751/2002-2, o Tribunal se deparou com situação semelhante, na qual recursos financeiros federais transferidos ao Município de Olinda/PE foram retirados por meio de transferência da conta do convênio para diversas contas da prefeitura e supostamente aplicados em finalidade diversa, qual seja, o pagamento de servidores públicos municipais;
s.1) em um primeiro momento, o relator do recurso de revisão interposto naqueles autos entendeu que o município deveria ser chamado aos autos por ter se beneficiado dos recursos (peça 34) :
"Embora os extratos bancários posteriormente trazidos aos autos demonstrem que os recursos debitados da conta específica não foram creditados diretamente na conta de pagamento da folha de pessoal, mas transitaram pela conta única municipal, entendo que, por questão de justiça, e tendo em vista a busca da verdade material dos fatos, o município, que, de fato, se beneficiou dos recursos do convênio, os quais foram aplicados de forma indevida, deva ser chamado aos autos, por meio de nova citação, para justificar a utilização dos recursos, ou recompor os cofres do Erário Federal."
s.2) a responsabilidade do então Secretário de Fazenda municipal, que havia solicitado as transferências da conta de convênio para outras contas da prefeitura, foi afastada e o Tribunal entendeu desproporcional e descabido atribuir toda a responsabilidade à então prefeita do município, uma vez que este, em última análise, teria teoricamente se beneficiado dos valores;
s.3) ao final, entretanto, o TCU decidiu, por meio do Acórdão 3721/2015-TCU-Segunda Câmara (peça 48 do TC Processo 011.751/2002-2) , arquivar o processo por ausência de pressupostos de constituição e de desenvolvimento válido e regular do feito, tendo em vista que não cabia o retorno dos autos para nova citação do município e análise de nova documentação ou um novo julgamento das contas da prefeita, o que se mostraria contraproducente e contrário aos princípios da racionalidade administrativa e da economia processual, além do que o cenário em questão conduzia à impossibilidade jurídico-material de recomposição do dano ao erário, após longo lapso temporal de 12 anos (da decisão original) e de 15 anos (dos fatos inquinados) , além de considerar prováveis questionamentos judiciais calcados no exercício da ampla defesa e no princípio da segurança jurídica;
t) diferentemente, no presente caso, tem-se que os recursos foram transferidos da conta corrente do convênio para a conta única estadual e, posteriormente, por ocasião dos pagamentos, para a conta da empresa pública estadual pagadora. Além disso, os recursos tiveram destinação final para o objeto do convênio, qual seja, a construção do terminal turístico da Praia do Atalaia/PI. Aqui, vale assinalar uma característica peculiar de todos os sistemas de conta única utilizados pela União, Estados e municípios: a centralização da movimentação financeira e o controle gerencial descentralizado das contas originárias, a exemplo do Siafi, do governo federal e do Siafem, utilizado pelos entes subnacionais;
u) ainda que os recursos sejam centralizados em uma conta única, até para efeito de maiores ganhos de eficiência em aplicações financeiras, o controle gerencial e contábil de cada rubrica permanece transparente, caso contrário, isso inviabilizaria a movimentação financeira dos diversos órgãos e entidades da Administração. Isso explica as transferências na conta única concomitantes aos pagamentos a serem efetuados à empresa fornecedora, ainda que por intermédio da conta da empresa pública no BEP;
v) a fim de ilustrar a sistemática de funcionamento de uma conta única, reproduz-se definição do "Sistema BB Conta Única", utilizado por diversos Estados e Municípios, disponível no website do banco (fonte: https://www.bb.com.br/pbb/pagina-inicial/setor-publico/governo-municipal/transparencia/bb-conta-unica#/ - acesso em 8/8/2018) :
"O BB Conta Única é uma ferramenta cujo propósito principal é a centralização dos saldos das contas correntes do ente público numa única, denominada centralizadora.
Esse procedimento facilita o monitoramento de todas as contas, permitindo que sejam obtidos ganhos maiores nas aplicações financeiras dos usuários, uma vez que são feitas pelos valores correspondentes às somas de todos os recursos financeiros existentes em suas contas correntes.
O acesso às informações é feito por meio de um aplicativo, instalado em microcomputador do usuário. (...) "
w) desse modo, ainda que não se possa afastar, prima facie, a irregularidade concernente à transferência dos valores da conta específica do convênio, trata-se de mais um argumento razoável a corroborar a tese de que o ora recorrente agiu nos padrões do "administrador médio". É razoável concluir, de outro lado, que exigir do recorrente a demonstração de eventuais controles gerenciais da conta única, a esta altura dos acontecimentos, tornar-se-ia impraticável, dado o transcurso de mais de 20 anos das referidas transações financeiras e até pelo fato de não ter sido ele o ordenador de despesas do convênio em questão;
x) por todo o exposto, considera-se minimizada a irregularidade concernente à "quebra do nexo causal" entre os recursos federais transferidos e a respectiva aplicação destes;
y) o TCU 	tem jurisprudência vasta no sentido de que, a priori, a delegação de competência não necessariamente implica a delegação de responsabilidade, quanto à fiscalização dos atos de subordinados diretos. Nesse sentido, a falta de fiscalização (culpa in vigilando) , o conhecimento do ato irregular praticado ou a má escolha do agente delegado (culpa in elegendo) podem conduzir à responsabilidade da autoridade delegante. Ou, como apontou o Ministério Público de Contas, em parecer neste processo à peça 25, p. 12, "Afinal de contas, se não há a execução direta, sempre há a responsabilidade resultante do vínculo hierárquico, correspondente à culpa in eligendo e in vigilando do Direito Civil";
z) com as devidas vênias, não é a hipótese destes autos. A execução da avença foi outorgada a uma Empresa Pública Estadual, com personalidade jurídica própria de direito privado, não submetida hierarquicamente ao comando da pasta estadual, senão na forma de controle finalístico, e ainda que seus recursos fossem oriundos do Tesouro Estadual, como estatal dependente, não submetia suas ações, em regra, à chancela ou à tutela direta do Secretário de Fazenda, movimentando os valores na conta única estadual por ordem e autorização de seus prepostos, conforme se depreende da documentação acostada à peça 10, pp. 30/231;
aa) tal fato explica a ausência de participação do recorrente em quaisquer atos de execução do convênio, não figurando nem mesmo na celebração do ajuste, que foi firmado pelo Governador do Estado e pelo então Presidente da Sudene (peça 8, p. 221) ;
bb) nesse sentido, verifica-se que a movimentação financeira e a assinatura dos documentos que integram a prestação de contas do convênio (peça 10, pp. 30/231) eram realizadas pelos representantes da empresa pública estadual - Piemtur, quais sejam, os srs. Marden Luis Brito Cavalcante e Meneses, Jorge Manuel Machado Faísca, Vera Lúcia Brito e outros. Em nenhum dos documentos, tais como relatórios de execução física, relação de pagamentos, notas fiscais, relação de bens, notas de empenho e outros figura o nome do recorrente, o sr. Paulo de Tarso de Moraes Souza, como subscritor, autorizador ou ordenador de despesas;
cc) importa, de outro lado, analisar a questão da aplicação da contrapartida. Apesar de o recorrente alegar que o convênio autorizava o Estado a aportar a sua parcela por meio de bens e serviços, a parcela faltante da obra, ainda que residual, exigia a realização de serviços que não foram concluídos, supostamente por falta dos recursos que seriam originados da própria contrapartida. Entretanto, o termo de convênio foi firmado entre a antiga Sudene e o Estado do Piauí, por meio de seu Governador, e não pelo recorrente, o que sugere que a referida contrapartida deveria ser disponibilizada diretamente pelo Poder Executivo Estadual ou pela Empresa Pública executora, integrante da Administração Indireta estadual;
dd) as obras eram acompanhadas pela Secretaria Estadual de Obras, que teria constatado que o empreendimento não estava sendo executado conforme o plano de trabalho, o que levou à suspensão da liberação da contrapartida (peça 28, p. 4, item 12.4) ;
ee) sucessivas fiscalizações da Sudene nas obras concluíram pela não aprovação da prestação de contas e pela devolução do valor relativo à contrapartida (R$ 61.500,00) , visto que 90% dos serviços estariam concluídos (peça 28, p. 3, item 11, e p. 8, item 30.2) ;
ff) diante dessa realidade, verifica-se a corresponsabilidade de outros órgãos estaduais no acompanhamento da execução da avença. Mesmo quanto à liberação da contrapartida, não restou claro se era da competência exclusiva da Secretaria de Fazenda, se dependia do aval da Secretaria Estadual de Obras ou do próprio Governador do Estado do Piauí;
gg) entretanto, não se faz producente, neste momento processual, passados 20 anos dos fatos inquinados de irregulares, chamar aos autos outros responsáveis ou o próprio Estado do Piauí, em face de possível benefício da pessoa política, devendo ainda ser considerado que o governador do Estado já teve sua responsabilidade afastada nestes autos por meio do Acórdão 1766/2017-TCU-Primeira Câmara (peça 81) ;
hh) segundo a cláusula oitava do Termo de Convênio, a ocupação das instalações e a sua manutenção ao final do prazo do ajuste eram responsabilidade da Sudene, não podendo ser imputado ao ex-Secretário de Fazenda ou mesmo à empresa pública eventual abandono dos equipamentos (peça 8, p. 215) :
"8ª [AQUISIÇÃO DE BENS:] Os bens adquiridos, produzidos ou construídos com recursos oriundos deste convênio e remanescentes na data de sua conclusão ou extinção serão de propriedade da SUDENE, podendo, no entanto, após a vigência deste instrumento, ser doados ao CONVENENTE, caso sejam necessários para assegurar a continuidade de programa governamental, atendendo ao interesse social, observado o disposto na legislação pertinente (grifos acrescidos) "
ii) ainda que se impute ao recorrente a irregularidade relativa à não integralização da contrapartida no valor de R$ 61.500,00, não se mostraria adequado, em um exame de razoabilidade e de proporcionalidade, manter a responsabilidade individual pela devolução integral de um débito original de R$ 615.000,00, que atualizado ultrapassa R$ 3,5 milhões, unicamente ao então Secretário de Fazenda Estadual, ora recorrente, o que suscitaria inclusive questionamentos judiciais fundados no prejuízo à ampla defesa e na segurança jurídica;
jj) a doutrina de Virgílio Afonso da Silva aponta importantes distinções entre o princípio da razoabilidade e o princípio ou regra de proporcionalidade:
"Na forma desenvolvida pela jurisprudência constitucional alemã, tem ela (a proporcionalidade) uma estrutura racionalmente definida, com sub-elementos independentes - a análise da adequação, da necessidade e da proporcionalidade em sentido estrito - que são aplicados em uma ordem pré-definida, e que conferem à regra da proporcionalidade a individualidade que a diferencia, claramente, da mera exigência de razoabilidade. (...) (SILVA, Virgílio Afonso da. O proporcional e o razoável. Revista dos Tribunais 798 (2002) , p. 31) ."
kk) de outra borda, para o mesmo autor, o teste de razoabilidade diz respeito, em realidade, a um juízo de irrazoabilidade, no sentido de rejeitar atos que sejam excepcionalmente irrazoáveis, conforme salienta:
"E esse teste da irrazoabilidade, conhecido também como teste Wednesbury, implica tão somente rejeitar atos que sejam excepcionalmente irrazoáveis. Na fórmula clássica da decisão Wednesbury: 'se uma decisão [...] é de tal forma irrazoável, que nenhuma autoridade razoável a tomaria, então pode a corte intervir'. Percebe-se, portanto, que o teste sobre a irrazoabilidade é muito menos intenso do que os testes que a regra da proporcionalidade exige, destinando-se meramente a afastar atos absurdamente irrazoáveis. (...) 
A não-identidade entre os dois conceitos fica ainda mais clara quando se acompanha o debate acerca da adoção do Human Rights Act de 1998 na Inglaterra. Somente a partir daí passou a haver um real interesse da doutrina jurídica inglesa na aplicação da regra da proporcionalidade, antes praticamente desconhecida na Inglaterra... (Op. Cit., p. 30) ."
ll) não obstante a regra da proporcionalidade diga respeito, majoritariamente, à aplicação no âmbito dos direitos fundamentais, não é sem motivo que se lhe faz referência no âmbito do due process of law, ou do devido processo legal em seu sentido material ou substantivo, aplicável tanto no âmbito judicial quanto no administrativo, conforme utilizado reiteradamente pelo Supremo Tribunal Federal (ADI-MC 1.407-2, rel. Min. Celso de Mello, julgado em 7/3/1996) :
"O princípio da proporcionalidade - que extrai a sua justificação dogmática de diversas cláusulas constitucionais, notadamente daquela que veicula a garantia do substantive due process of law - acha-se vocacionado a inibir e a neutralizar os abusos do Poder Público no exercício de suas funções, qualificando-se como parâmetro de aferição da própria constitucionalidade material dos atos estatais.
A norma estatal, que não veicula qualquer conteúdo de irrazoabilidade, presta obséquio ao postulado da proporcionalidade, ajustando-se à cláusula que consagra, em sua dimensão material, o princípio do substantive due process of law (CF, art. 5º, LIV) ."
mm) nessa vertente, a manutenção da determinação para devolução integral dos recursos oriundos do Convênio 34/1997 poderia, a princípio, mostrar-se adequada, como instrumento de ressarcimento ao erário em face da ausência de nexo de causalidade na aplicação desses recursos pela transferência de recursos da conta específica para a conta geral do município [estado do Piauí], porém não atenderia aos subcritérios de necessidade e proporcionalidade em sentido estrito, mostrando-se mesmo eivada de irrazoabilidade, em face de uma execução financeira aparentemente regular por parte da convenente, e com a atribuição de toda carga de responsabilidade ao titular da pasta da Fazenda, que sequer praticou atos de gestão da avença e nem a celebração do ajuste, o que se mostraria, além de desproporcional, ineficaz do ponto de vista jurídico-material;
nn) não obstante, restaria a possibilidade de se apenar o recorrente com a multa do art. 58, I, da Lei Orgânica do TCU, pela irregularidade concernente à transferência financeira;
oo) por todo o exposto, e da análise dos argumentos recursais e de todo o conjunto probatório contido no processo, pugna-se pelo provimento do presente recurso de reconsideração, para que o Tribunal encerre o processo, sem julgamento de mérito, por falta de pressupostos de constituição e de desenvolvimento válido e regular. Alternativamente, que o TCU aplique a multa prevista no art. 58, I, da Lei 8.443/1992, mantendo o julgamento pela irregularidade das contas;
pp) as conclusões da Serur são, pois, as seguintes:
"a) não há que se falar em prescrição (...) da presente tomada de contas especial, visto que seu arquivamento consiste em ato discricionário do TCU;
b) o longo decurso temporal, por si só, não implica o reconhecimento automático da impossibilidade de defesa, entretanto há que se considerar outros fatores no caso em apreço: i) ausência de participação do recorrente em quaisquer atos de gestão do convênio; ii) celebração do convênio pelo Governador do Estado; iii) aparente configuração do nexo causal pela documentação financeira acostada aos autos, apesar da transferência dos valores da conta específica do ajuste para a conta geral da Municipalidade [do estado do Piauí]; iv) movimentação financeira feita pela Empresa Pública Executora; v) obediência a norma de finanças públicas estaduais; vi) : incerteza com relação à responsabilidade pela não-integralização da contrapartida estadual; vii) : a responsabilidade pelo recebimento e manutenção do empreendimento, ao final do convênio, era da Sudene, por força de expressa disposição do instrumento de convênio; e
c) o Sr. Paulo de Tarso de Moraes Souza atuou como 'administrador médio', não havendo que falar em 'erro grosseiro', sendo desarrazoada sua responsabilização pelo débito integral calculado nesta TCE, podendo, quando muito, ser aplicada a multa prevista no art. 58, I, da Lei 8.443/1992, mantendo-se as contas irregulares do recorrente."
II
O Ministério Público de Contas consultou a íntegra de todas as peças deste processo e não localizou o extrato da conta específica (BB, Ag. 0044-2, c/c 2.710-3) nem o da Conta Única do Estado do Piauí (BB, c/c 66.500-2) . Nessa linha, merecem destaque os seguintes excertos:
"2. Esclarecemos, contudo, que o convenente não disponibilizou aos auditores os extratos da Conta Única do Estado do Piauí (conta corrente 66.500-2, no Banco do Brasil) citada no relatório, mas apenas da conta 022087.000-0, no Banco do Estado do Piauí (vide Anexos 40 a 45) ." (Memorando 49/2008 - Audi/Sudene, peças 2, p. 417, e 6, p. 193, item 112)    
"Saliente-se, ainda, que o convenente em nenhum momento apresentou o extrato da conta bancária específica do período do recebimento da 1ª parcela até o último pagamento, conforme determina o artigo 28, inciso VII, da IN/STN 1/1997." (Relatório Circunstanciado de Tomada de Contas Especial, de 20/5/2009, peça 6, p. 219) 
O "MODELO ESQUEMÁTICO" da movimentação financeira dos recursos do convênio, elaborado no âmbito da Sudene (peça 2, pp. 291, 295 e 305) , evidencia a situação:
 (...) 
 A ausência, nos presentes autos, dos extratos da conta específica e da Conta Única impediria, em princípio, que o Ministério Público de Contas identificasse todo o caminho trilhado pelos recursos públicos. Ocorre, contudo, que relatórios de auditoria constantes do presente processo, os quais gozam de presunção de veracidade, por se revestirem de fé pública, noticiam a trajetória percorrida pelos recursos, a saber (grifou-se) : 
" (...) os recursos liberados pela SUDENE foram creditados na Conta Específica do Convênio, no Banco do Brasil, sob o nº 2710-3, e, em seguida, transferidos para a Conta única do Estado (BB c/c nº 66.500-2) , ficando sob o controle da Secretaria da Fazenda, onde está aplicado no mercado financeiro, cujo resultado será fornecido quando da prestação de contas final. Para efeito de pagamento das despesas realizadas, os recursos são creditados na conta n° 022087.000-0 do Banco do Estado do Piauí-BEP." (Relatório de Auditoria Sudene, de 14/7/1998, peça 18, p. 50) 
"Nossas atividades foram desenvolvidas na sede da Empresa de Turismo do Piauí - Piemtur, onde verificamos que os recursos liberados pela Sudene foram creditados na conta específica do convênio, no Banco do Brasil, sob o nº 2.710-3, e, em seguida, transferidos para a Conta Única do Estado (BB, c/c nª 66.500-2) , ficando sob o controle da Secretaria da Fazenda, tendo sido aplicado no mercado financeiro, cujo resultado não nos foi informado. Para efeito de pagamento das despesas realizadas, os recursos foram creditados na conta nº 022087.000-0, do Banco do Estado do Piauí - BEP e totalmente repassados, através de 8 parcelas, à Construtora Sazão Ltda. A obra foi iniciada e embargada pelo Ibama, sendo, posteriormente, reiniciada, sofrendo alterações nas metas preestabelecidas pelo Plano de Trabalho, conforme atesta o Relatório de Fiscalização da DPE, datado de jan/99." (RIL AUD/AUT 1/1999, peça 2, p. 423) 
Nesse cenário, o Ministério Público de Contas opina, em linha de concordância com o posicionamento da Serur, pelo afastamento da condenação em débito do sr. Paulo de Tarso de Moraes Souza, ex-Secretário de Fazenda do estado do Piauí, haja vista que:
a) os extratos bancários da conta corrente 14.022087.000.0 (Agência: 0014 - Teresina) , de titularidade da Piemtur Eventos no Banco do Estado do Piauí, retratam o lançamento a crédito ("CRÉDITO DOC.") e a débito ("CHEQUE PAGO CAIXA") de todos os valores indicados nas notas fiscais (peças 2, pp. 499/509, e 12, pp. 108/10) ;
b) os extratos da conta 14.190443.000.0 (Agência: 0014 - Teresina) , também da Piemtur, no Banco do Estado do Piauí, evidenciam o lançamento a crédito ("DEP. EM DINHEIRO") e a débito ("PGTO A FORNECEDOR") de todos os valores indicados nas notas fiscais (peça 12, pp. 111/29) ;
c) as notas fiscais trazidas ao processo, devidamente atestadas e com o número do Convênio 34/1997, e os recibos emitidos pelo sr. Aristóteles Monte Fontes Ibiapina (peça 10, pp. 129 e 131) e pela Distribuidora e Construtora Sazão Ltda. (peças 2, pp. 427/33, 445, 457, 469, 481 e 493, e 10, pp. 118/20, 139, 145, 161/3, 175/7, 185/7, 203/5, 213/5 e 229/31) , totalizam o montante federal do convênio (R$ 615.000,00) ;
d) a Prefeitura de Teresina/Secretaria Municipal de Finanças informou que as notas fiscais emitidas pela Construtora Sazão Ltda. (R$ 600.000,00, NFs 52, 64, 65, 72, 77, 86, 87 e 94) "são idôneas, tendo sido autorizadas pela Secretaria Municipal de Finanças: AIDF 11993 (autorizou as NFS 001 a 250, com validade de 14.10.1996 a 1.10.1998) ", consoante Termo Final de Fiscalização 2008/007590A (peça  2, 18, pp. 166/82 e 250/2) . 
Em face da proposta de afastamento do débito, o MP de Contas entende que as contas do sr. Paulo de Tarso de Moraes Souza podem ser julgadas regulares com ressalva.
Caso Vossa Excelência tenha por pertinente a proposição alternativa da Serur (peça 132, item 6.1, alínea "c": irregularidade das contas com aplicação da multa do art. 58, inciso I, da Lei 8.443/1992) , destaca-se que a pretensão punitiva do TCU está prescrita, nos termos do voto condutor à peça 108:
"6. Quanto à multa, verifico que as irregularidades em análise ocorreram em 1998 e o responsável foi citado apenas em 2016. Dessa forma, considerando o entendimento exarado no Acórdão 1441/2016-TCU-Plenário - a pretensão punitiva do TCU subordina-se ao prazo geral de prescrição indicado no art. 205 da Lei 10.406/2002 (Código Civil) , dez anos -, concluo que houve prescrição da pretensão punitiva no presente caso, motivo pelo qual não cabe a aplicação de sanção."
III
Em face do que restou apurado nos autos, o Ministério Público de Contas manifesta-se de acordo com a proposição da Serur no sentido de o Tribunal conhecer do recurso de reconsideração interposto pelo sr. Paulo de Tarso de Moraes Souza, ex-secretário de Fazenda do Estado do Piauí, contra o Acórdão 10519/2017-TCU-Primeira Câmara (peça 107) , e, no mérito, dar-lhe provimento parcial, a fim de afastar o débito imputado e, com fundamento nos arts. 1º, inciso I, 16, inciso II, 18 e 23, inciso II, da Lei 8.443/1992 julgar regulares com ressalva as contas do sr. Paulo de Tarso de Moraes Souza, com quitação.
É o relatório.

8.1. Guilardo Cesa Medeiros Graça (OAB/PI 7.308), representando Paulo de Tarso de Moraes Souza e Francisco de Assis de Moraes Souza;  
8.2. Márcia Maria Macedo Franco (OAB/PI 2.802) e outros, representando Governo do Estado do Piauí.

Procurador Júlio Marcelo de Oliveira.

TOMADA DE CONTAS ESPECIAL. CONVÊNIO. IMPLANTAÇÃO DE TERMINAL TURÍSTICO NA PRAIA DE ATALAIA, EM LUIZ CORREA/PI. RECONHECIMENTO DE BOA-FÉ DO RESPONSÁVEL. CONTAS IRREGULARES. DÉBITO. MULTA. RECURSO DE RECONSIDERAÇÃO. CONHECIMENTO. SUPERVENIÊNCIA DA LEI 13.655/2018. NOVAS REGRAS PARA RESPONSABILIZAÇÃO DOS GESTORES PÚBLICOS. CONSTATAÇÃO DE INEXISTÊNCIA DE ERRO GROSSEIRO A INCIDIR SOBRE A CONDUTA CULPOSA DO RESPONSÁVEL. COMPROVAÇÃO DO NEXO DE CAUSALIDADE ENTRE OS RECURSOS FEDERAIS TRANSFERIDOS E AS DESPESAS REALIZADAS. PROVIMENTO. INSUBSISTÊNCIA DO DÉBITO. CONTAS REGULARES COM RESSALVA.

TOMADA DE CONTAS ESPECIAL (TCE)

Secretaria de Recursos (Serur).

Em apreciação, recurso de reconsideração interposto por Paulo de Tarso de Moraes Souza, ex-secretário de Fazenda do Estado do Piauí, contra o Acórdão 10519/2017-TCU-Primeira Câmara, de relatoria do Ministro Benjamin Zymler, por meio do qual o Tribunal julgou irregulares suas contas especiais e condenou-o em débito, em face da impugnação total das despesas relativas ao Convênio 34/1997-DPE/INF (Siafi 338784) .
Referido ajuste foi celebrado entre o Estado do Piauí e a Sudene/PI, com o objetivo de implementar infraestrutura de terminal turístico na praia de Atalaia, em Luís Correia/PI. Para tanto, foi previsto o valor total de R$ 676.500,00, dos quais R$ 615.000,00 relativos a recursos federais e R$ 61.500,00 correspondente à contrapartida estadual.
As contas do ora recorrente foram julgadas irregulares em razão da quebra do nexo de causalidade entre os recursos federais transferidos e as despesas realizadas, mediante o repasse dos recursos da conta específica do convênio para a conta única do Estado, e do não-aporte da contrapartida. 
Na ocasião, a conduta do Sr. Paulo de Tarso foi mitigada com o reconhecimento de sua boa-fé, em razão da existência de decreto estadual que impunha a transferência de valores para a conta única do Estado, mantendo-se, contudo, sua responsabilização, na medida em que o Estado do Piauí, ao assinar o referido convênio, comprometeu-se com as regras aplicáveis aos convênios federais, que estabelecia a necessidade de movimentação financeira em conta específica vinculada ao ajuste. 
Cabe o registro de que o Acórdão 10519/2017-TCU-Primeira Câmara (peça 107) deixou de aplicar qualquer penalidade em razão da ocorrência da prescrição da pretensão punitiva por parte do TCU.
Ao analisar as razões de apelo trazidas à peça 111, a Secretaria de Recursos (Serur) , em uníssono, peças 132 a 134, após afastar eventual erro grosseiro na atuação do Sr. Paulo de Tarso, que teria agido como administrador médio, pugna, no mérito, pelo provimento do recurso a fim de afastar o débito a ele imputado, com o arquivamento do processo sem o julgamento de mérito ou, de forma alternativa, que seja aplicada a multa do art. 58, inciso I, da Lei 8.443/1992, com a manutenção do julgamento pela irregularidade das contas.
O MPTCU, em parecer acostado à peça 135, manifesta-se, no mérito, em concordância com a essência da proposta da Serur, de que seja afastado o débito imputado ao citado responsável, para que suas contas sejam julgadas regulares com ressalva, com quitação, dada a impossibilidade de aplicação de multa em face da ocorrência da prescrição da pretensão punitiva.
O presente recurso de reconsideração deve ser conhecido uma vez respeitados os requisitos de admissão tratados nos arts. 32, inciso I, e 33 da Lei 8.443/1992.
Com relação ao mérito, acompanho os pareceres prévios, com os ajustes oferecidos pelo MPTCU, razão pela qual acolho os argumentos neles expendidos em minhas razões de decidir, sem prejuízo de trazer a lume os principais pontos que fundamentam a exclusão do débito anteriormente imputado ao ora apelante.
Observo que as preliminares levantadas pelo recorrente, de que teria ocorrido prescrição do direito de o TCU instaurar a presente TCE bem como ofensa ao princípio da ampla defesa em face do elevado transcurso de tempo entre os fatos a ele imputados e o seu chamamento para apresentação de defesa, devem ser refutadas. 
Vale dizer que esta TCE se subsome aos ditames da IN TCU 56/2007, então aplicável, que estabelecia o prazo decenal para sua instauração, contado a partir da data de ocorrência dos fatos geradores, prazo este não peremptório para esta Corte de Contas. A instauração desta TCE pela autoridade administrativa ocorreu em 18/2/2008 (peça 2, p. 44) para a apuração das irregularidades ocorridas em 30/9/1998, data em que findaram os pagamentos (peça 22, p. 15) , ou seja, dentro do interregno de dez anos.
Ademais, a primeira notificação do Sr. Paulo de Tarso no âmbito desta TCE, que interrompe a contagem do prazo decenal, ocorreu em 5/9/2008 (peça 2, p. 387, 411-412 e 511) , também dentro do prazo de dez anos desde a ocorrência das irregularidades a ele imputadas. 
Também não se observa ofensa à ampla defesa. Como bem assentado no voto condutor do Acórdão 1766/2017-TCU-Primeira Câmara (peça 82) , que rejeitou as alegações de defesa do ora recorrente, o simples decurso de prazo elevado entre a ocorrência da irregularidade e a notificação do responsável que, in casu, superou nove anos, não é suficiente para caracterizar prejuízo à defesa. A jurisprudência desta Corte é clara no sentido de que cabe ao responsável evidenciar os motivos e as circunstâncias que dificultam ou impedem o pleno exercício de sua defesa (Acórdão 4372/2016-TCU-Segunda Câmara, 1.509/2015-TCU-1ª Câmara, entre outros) .
Com relação ao mérito do recurso, entendo que as razões de apelo trazidas são aptas alterar a decisão adversada.
A conduta atribuída ao ora recorrente, e que ensejou sua condenação por quebra de nexo de causalidade, foi ter atuado para promover a transferência dos recursos da conta específica do convênio para a conta única do Estado do Piauí, em cumprimento ao Decreto Estadual 9.631/1996, mas em afronta direta ao disposto nos arts. 7º, inciso XIX, e 20 da IN STN 01/1997 e no próprio instrumento da avença.
A constatação de existência de norma estadual autorizativa, inclusive, motivou o TCU a reconhecer expressamente a boa-fé do Sr. Paulo de Tarso, quando da prolação do Acórdão 1766/2017-TCU-Primeira Câmara, na medida em que seu atuar pautou-se pela falsa ideia de que o referido decreto estadual era aplicável ao caso concreto.
Ocorre que, inovando a seara da responsabilização administrativa, foi editada a Lei 13.655/2018, que alterou dispositivos da Lei de Introdução às Normas do Direito Brasileiro (LINDB) . De acordo com o art. 28 da mencionada lei, a responsabilização de agente público por suas decisões e opiniões técnicas passou a exigir a ocorrência de erro grosseiro ou dolo.
Desde então, considerando o conceito jurídico indeterminado da expressão "erro grosseiro", aplicável à modalidade culposa de responsabilização, esta Corte de Contas tem evoluído o entendimento sobre seu alcance para fins de exercício do poder administrativo sancionatório.
Inicialmente, entendia esta Corte de Contas que o erro grosseiro era aquele a macular a conduta culposa do responsável que foge ao referencial do "administrador médio", corrente à qual me filiei por comportar critérios aceitáveis a delimitar a responsabilização, a exemplo do que deixei assente no âmbito do voto condutor do Acórdão 1695/2018-TCU-Plenário.
Registro, contudo, que, em razão de debates mais aprofundados acerca da amplitude e do significado da expressão "erro grosseiro", diante dos casos concretos postos à decisão deste Tribunal, o entendimento a ela emprestado evoluiu no sentido de se considerar como erro grosseiro aquele que pode ser percebido por pessoa com diligência abaixo do normal ou, dito de outra forma, aquele que poderia ser evitado por pessoa com nível de atenção aquém do ordinário, decorrente de grave inobservância de dever de cuidado, conforme restou muito bem balizado no voto condutor do Acórdão 2391/2018-TCU-Plenário, de relatoria do Ministro Benjamin Zymler. 
No caso concreto, o Sr. Paulo de Tarso agiu acreditando ser válido e aplicável o Decreto Estadual 9.631/1996 a autorizar a transferência dos recursos da conta específica vinculada ao convênio para a conta única do Estado do Piauí, em estrita consonância com o que estava regrado no art. 14, inciso II, letra "c", da IN STN 02/1993, posteriormente revogada pela IN STN 01/1997. Eis o mencionado dispositivo da IN STN 02/1993:
Art. 14. A liberação de recursos financeiros, em decorrência de convênio" processar-se-á mediante ordem bancária, observando-se:
 (...) 
II - havendo formalização do pacto a liberação dos recursos obedecerá as seguintes condições:
 (...) 
c) O convenente pertencendo à administração estadual ou ao Distrito Federal, os recursos serão depositados nos respectivos bancos oficiais, e na inexistência destes, no Banco do Brasil S/A.
Por óbvio, como bem assinalou a decisão combatida, que a norma específica federal, IN STN 01/1997, prevalece sobre a norma geral estadual, porquanto prestava-se a regular os ajustes conveniais em que a União figurava como parte. Contudo, seria possível exigir que o ora recorrente tivesse ciência da existência e do teor de tal norma federal?
Penso que não. Vejamos o disposto no art. 1º do Decreto Estadual 9.631/1996:
Art. 1º - Os recursos financeiros destinados ao Estado do Piaui, repassados pela Administração Federal ou por Instituição Financeira Internacional a órgãos da Administração Direta e Indireta, inclusive Sociedades de Economia Mista, Autarquias, Empresas Públicas e doações instituidas pelo poder público estadual, serão transferidos das contas correntes de convênios e outros, para a conta corrente especifica do Tesouro Estadual (conta Convênios-órgãos Públicos) e devolvidos diante solicitação do dirigente do respectivo órgão.
Ora, o Sr. Paulo de Tarso, como Secretário de Fazenda, tinha plena ciência da disposição normativa acima por se tratar de norma de finança pública estadual. Mais ainda, era de se esperar que, no exercício de suas funções, tivesse o dever de garantir o seu cumprimento e fiel observância no âmbito da secretaria estadual da qual era o dirigente máximo, vez que além de sobre o referido decreto não pender qualquer dúvida acerca de sua validade, estava ele em conformidade com o art. 14, inciso II, letra "c", da IN STN 02/1993.
A IN STN 01/1997, ao revogar a IN STN 02/1993 e dispor de forma diversa ao tratado no art. 1º do Decreto Estadual 9.631/1996, entrou em vigência em 15/01/1997, data próxima àquela de assinatura do Convênio 34/1997-DPE/INF (peça 8, p. 209 a 221) , em 31/12/1997. Em que pese à existência da norma constante do art. 3º da LINDB, de que a ninguém é dado o desconhecimento de lei, factível considerar, in casu, que foi apenas em dezembro de 1997 que a mencionada IN mostrou-se vigente para as autoridades estaduais, porquanto o termo convenial assinado àquela ocasião a ela fazia referência.
Há que se considerar, contudo, que o Sr. Paulo de Tarso não foi o signatário do citado ajuste, que contou com a assinatura do então Governador do Estado do Piauí, Sr. Francisco de Assis Moraes Sousa (peça 8, p. 221) , nem consta dos autos que ele tenha participado de suas tratativas. 
Tais constatações, além de permitir a natural inferência de que o apelante poderia não ter conhecimento da existência da IN STN 01/1997, nem da cláusula convenial que a ela fazia menção, também reforçam a percepção de que não seria razoável exigir que um gestor estadual tivesse pleno conhecimento de norma federal, com disposição antagônica a norma estadual de utilização sedimentada, cuja vigência ocorreu alguns meses antes da assinatura do convênio em apreço. 
Conforme também já asseverado neste voto, prospera a favor do recorrente sua atuação de boa-fé, expressamente já reconhecida por esta Corte, que fortalece a convicção de que agiu na modalidade culposa.
Nesse sentido, como não estamos diante de grave inobservância de dever de cuidado, entendo restar afastada a presença de erro grosseiro a incidir sobre a conduta culposa do recorrente ao autorizar a transferência dos recursos da conta específica vinculada ao convênio para a conta única do Estado do Piauí.
Adicionalmente, segundo consta dos autos, os recursos federais foram transferidos da extinta Sudene para a conta específica do convênio (Banco do Brasil, C/C 2.710-3, Ag. 0044-2) e desta, para conta única do Estado do Piauí (Banco do Brasil, C/C 66.500-2) . Após a assinatura do contrato para a execução do objeto do ajuste, esses recursos foram novamente transferidos para a conta nº 022087.000-0, Ag. 0014, do Banco do Estado do Piauí - BEP e totalmente repassados, em oito parcelas, à Construtora Sazão Ltda.
O MPTCU, em parecer à peça 135, partindo do pressuposto de que as informações contidas nos relatórios de auditoria constantes dos autos são dotadas de fé pública, traça quadro detalhado das despesas realizadas e dos respectivos documentos comprobatórios para concluir, ao final, pela regularidade com ressalva das contas do Sr. Paulo de Tarso.
Em razão da completude na análise empreendida pelo Parquet de Contas, transcrevo a seguir, trecho do parecer que trata da questão (peça 135, p. 20) :
 a) os extratos bancários da conta corrente 14.022087.000.0 (Agência: 0014 - Teresina) , de titularidade da Piemtur Eventos no Banco do Estado do Piauí, retratam o lançamento a crédito ("CRÉDITO DOC.") e a débito ("CHEQUE PAGO CAIXA") de todos os valores indicados nas notas fiscais (peças 2, pp. 499/509, e 12, pp. 108/10) ;
b) os extratos da conta 14.190443.000.0 (Agência: 0014 - Teresina) , também da Piemtur, no Banco do Estado do Piauí, evidenciam o lançamento a crédito ("DEP. EM DINHEIRO") e a débito ("PGTO A FORNECEDOR") de todos os valores indicados nas notas fiscais (peça 12, pp. 111/29) ;
c) as notas fiscais trazidas ao processo, devidamente atestadas e com o número do Convênio 34/1997, e os recibos emitidos pelo sr. Aristóteles Monte Fontes Ibiapina (peça 10, pp. 129 e 131) e pela Distribuidora e Construtora Sazão Ltda. (peças 2, pp. 427/33, 445, 457, 469, 481 e 493, e 10, pp. 118/20, 139, 145, 161/3, 175/7, 185/7, 203/5, 213/5 e 229/31) , totalizam o montante federal do convênio (R$ 615.000,00) ;
d) a Prefeitura de Teresina/Secretaria Municipal de Finanças informou que as notas fiscais emitidas pela Construtora Sazão Ltda. (R$ 600.000,00, NFs 52, 64, 65, 72, 77, 86, 87 e 94) "são idôneas, tendo sido autorizadas pela Secretaria Municipal de Finanças: AIDF 11993 (autorizou as NFS 001 a 250, com validade de 14.10.1996 a 1.10.1998) ", consoante Termo Final de Fiscalização 2008/007590A (peça 2, 18, pp. 166/82 e 250/2) . 
Em face da proposta de afastamento do débito, o MP de Contas entende que as contas do sr. Paulo de Tarso de Moraes Souza podem ser julgadas regulares com ressalva.
Observo, assim, que o liame entre os recursos federais repassados e as despesas realizadas no âmbito do Convênio 34/1997-DPE/INF, apesar de não terem sido efetivadas por meio da conta específica do ajuste, resta devidamente comprovado pela documentação mencionada no parecer do MPTCU e que consta dos autos.
 Nesse sentido, já havia defendido, quando da prolação do Acórdão 1748/2016-TCU-Plenário, de minha relatoria, que a não utilização da conta específica do convênio não constitui, por si só, fator impeditivo para que seja reconhecido o nexo de causalidade, desde que o conjunto probatório prospere a favor de tal demonstração. Eis o enunciado elaborado pela Jurisprudência Selecionada desta Corte de Contas, quando da prolação do mencionado decisum:
O saque em espécie na conta específica do convênio dificulta o estabelecimento do nexo causal entre os recursos públicos e a execução das despesas, mas, em algumas situações, o exame de todo o conjunto probatório existente nos autos permite que se faça a correlação necessária para a caracterização do nexo.
Pelo exposto, entendo que deve ser dado provimento ao recurso de reconsideração manejado pelo Sr. Paulo de Tarso de Moraes Souza, de sorte que suas contas sejam julgadas regulares com ressalva, nos termos do art. 18, da Lei 8.443/1992, com quitação ao referido responsável.
Com essas considerações, VOTO para que o Tribunal aprove a minuta de acórdão que ora submeto à consideração deste Colegiado.
TCU, Sala das Sessões Ministro Luciano Brandão Alves de Souza, em 23 de abril de 2019.
Ministro VITAL DO RÊGO 
Relator